ACORDAO-COMPLETO-2520682

ACÓRDÃO 1034/2022 ATA 6/2022 - SEGUNDA CÂMARA

VISTOS, relatados e discutidos estes autos, originariamente de tomada de contas especial, agora em fase de análise de recursos de reconsideração interpostos pelo Município de Augustinópolis/TO, pela ex-prefeita Maria do Carmo de Alcântara Silva, pelo ex-Secretário Municipal de Finanças Edimar da Silva, pelo ex-assessor jurídico Damon Coelho Lima e pelos servidores Júlio da Silva Oliveira, Pedro Coelho Amaro Júnior e Maria Edinalva Teixeira da Silva Veras contra o Acórdão 1951/2019-TCU-Segunda Câmara, que julgou irregulares suas contas, condenando os cinco primeiros em débito e multa e os demais apenas em multa, em decorrência de irregularidades na gestão dos recursos transferidos pelo Fundo Nacional de Saúde (FNS) ao município, e dos referentes ao Convênio 752.901/2010, firmado com o antigo Ministério da Integração Nacional para a aquisição de tendas para o mercado municipal.
ACORDAM os Ministros do Tribunal de Contas da União, reunidos em sessão da 2ª Câmara, ante as razões expostas pelo Relator e com fundamento nos arts. 1º, inciso I; 16, inciso II; 18; 32, inciso I, e 33 da Lei 8.443/1992, em:
9.1. conhecer dos recursos de reconsideração interpostos por Júlio da Silva Oliveira, Damon Coelho Lima e Maria Edinalva Teixeira da Silva Veras para, no mérito, dar-lhes provimento e, em consequência, julgar regulares com ressalva suas contas, dando-lhes quitação;
9.2. julgar regulares com ressalva as contas de Manoel Evandro de Araújo Sousa e Nadjany Gomes de Sousa;
9.3. conhecer dos recursos de reconsideração interpostos por Maria do Carmo de Alcântara Silva e Pedro Coelho Amaro Júnior, para, no mérito, dar-lhes provimento parcial e, em consequência, dar nova redação aos itens 9.1 e 9.2 do Acórdão 1951/2019-TCU-Segunda Câmara, que passam a ser os seguintes:
"9.1. com fundamento nos arts. 1º, inciso I; 16, inciso III, alíneas 'b' e 'c'; 19, caput, da Lei 8.443/1992, julgar irregulares as contas dos responsáveis adiante relacionados e condená-los, na forma indicada, ao pagamento das quantias especificadas, com a fixação do prazo de quinze dias, a contar das notificações, para comprovarem, perante o Tribunal (art. 214, inciso III, alínea 'a', do RI/TCU) , o recolhimento da dívida a favor do cofre  especificado a seguir, atualizada monetariamente e acrescida dos juros de mora, calculados a partir das datas consignadas até a data do efetivo recolhimento, na forma prevista na legislação em vigor: 
9.1.1. responsável: município de Augustinópolis/TO, com recolhimento a favor do Fundo Nacional de Saúde:
	Data de ocorrência
	Valor - R$

	27/07/2011
	5.822,00

	09/09/2011
	8.968,48

	10/10/2011
	9.192,99

	10/11/2011
	10.375,72

	10/09/2012
	19.656,58

	10/09/2012
	10.343,42

	10/09/2012
	15.376,68

	10/10/2012
	12.003,37

	12/11/2012
	11.453,48

	18/12/2012
	  1.834,00

9.1.2. responsáveis solidários: Maria do Carmo de Alcântara Silva e município de Augustinópolis/TO, com recolhimento a favor do Fundo Nacional de Saúde: 
	Data de ocorrência
	Valor - R$

	10/02/2011
	4.158,08

9.1.3. responsáveis solidários: Maria do Carmo de Alcântara Silva, Pedro Coelho Amaro Júnior e Incopra Indústria Metalúrgica Eireli - ME, com recolhimento a favor do Tesouro Nacional: 
	Data de ocorrência
	Valor - R$

	15/02/2012
	7.410,00

9.2. aplicar individualmente aos responsáveis abaixo indicados as multas adiante consignadas, nos correspondentes valores, fixando-lhes o prazo de 15 (quinze) dias, a contar do recebimento das notificações, para que comprovem, perante o Tribunal, o recolhimento das dívidas ao Tesouro Nacional (art. 214, inciso III, alínea 'a', do Regimento Interno/TCU) , atualizadas monetariamente desde a data deste acórdão até a data do efetivo recolhimento, se forem pagas após o vencimento, na forma da legislação em vigor: 
9.2.1. multa do art. 57 da Lei 8.443/1992:
	Responsável
	Valor (R$) 

	Maria do Carmo de Alcântara Silva
	3.500,00

	Pedro Coelho Amaro
	3.500,00

	Incopra Indústria Metalúrgica Eireli - ME
	3.500,00

9.2.2. multa do art. 58, inciso I, da Lei 8.443/1992:
	Responsável
	Valor (R$) 

	Maria do Carmo de Alcântara Silva
	3.500,00

9.2.3. multa do art. 58, inciso II, da Lei 8.443/1992: 
		Responsável
	Valor (R$) 

	Maria do Carmo de Alcântara Silva
	5.000,00

	Edimar da Silva
	3.500,00

	Pedro Coelho Amaro Junior
	3.500,00

9.4. conhecer dos recursos de reconsideração interpostos por Edimar da Silva e pelo Município de Augustinópolis/TO para, no mérito, negar-lhes provimento;
9.5. encaminhar cópia deste acórdão aos recorrentes e à Procuradoria da República no Estado do Tocantins, com a informação de que o relatório e o voto que o fundamentam estão disponíveis no endereço eletrônico www.tcu.gov.br/acordaos.

Recursos de reconsideração interpostos por Município de Augustinópolis/TO, pela ex-prefeita Maria do Carmo de Alcântara Silva, pelo ex-Secretário Municipal de Finanças Edimar da Silva, pelo ex-assessor jurídico Damon Coelho Lima e pelos servidores Júlio da Silva Oliveira, Pedro Coelho Amaro Júnior e Maria Edinalva Teixeira da Silva Veras contra decisão que julgou irregulares suas contas, condenando os cinco primeiros em débito e multa e os demais apenas em multa, em decorrência de irregularidades na gestão dos recursos da saúde e dos referentes a convênio firmado com o Ministério da Integração Nacional para a aquisição de tendas para o mercado municipal.

Segunda Câmara

Município de Augustinópolis/TO

3. Recorrentes: Maria do Carmo de Alcântara Silva (XXX.026.833-XX), ex-prefeita; Edimar da Silva (XXX.609.863-XX), ex-Secretário Municipal de Finanças; Damon Coelho Lima (XXX.003.296-XX), ex-assessor jurídico; Júlio da Silva Oliveira (XXX.310.403-XX), servidor municipal; Pedro Coelho Amaro Júnior (XXX.828.901-XX), Chefe do Departamento de Compras; Maria Edinalva Teixeira da Silva Veras (XXX.770.621-XX), membro da CPL e Município de Augustinópolis/TO (00.237.206/0001-30)

13.1. Ministros presentes: Bruno Dantas (Presidente), Augusto Nardes, Aroldo Cedraz, Jorge Oliveira (Relator) e Antonio Anastasia.
13.2. Ministro-Substituto presente: André Luís de Carvalho.
13.3. Ministro que não participou da votação: Antonio Anastasia.

JORGE OLIVEIRA

Ministro-Substituto Marcos Bemquerer Costa

Trata-se de recursos de reconsideração interpostos pelo Município de Augustinópolis/TO, pela ex-prefeita Maria do Carmo de Alcântara Silva, pelo ex-Secretário Municipal de Finanças Edimar da Silva, pelo ex-assessor jurídico Damon Coelho Lima e pelos servidores Júlio da Silva Oliveira, Pedro Coelho Amaro Júnior e Maria Edinalva Teixeira da Silva Veras contra o Acórdão 1951/2019-TCU-Segunda Câmara, que julgou irregulares suas contas, condenando os cinco primeiros em débito e multa e os demais apenas em multa, em decorrência de irregularidades na gestão dos recursos transferidos pelo Fundo Nacional de Saúde (FNS) ao município, e dos referentes ao Convênio 752.901/2010, firmado com o Ministério da Integração Nacional para a aquisição de 13 tendas piramidais para a implantação de mercado municipal.
	2. A decisão recorrida foi exarada com o seguinte teor:
	"ACORDAM os Ministros do Tribunal de Contas da União, reunidos em Sessão da 2ª Câmara, ante as razões expostas pelo Relator, em: 
	9.1. com fundamento nos arts. 1º, inciso I; 16, inciso III, alíneas 'b' e 'c'; 19, caput, da Lei 8.443/1992, julgar irregulares as contas dos responsáveis adiante relacionados e condená-los, na forma indicada, ao pagamento das quantias especificadas, com a fixação do prazo de quinze dias, a contar das notificações, para comprovarem, perante o Tribunal (art. 214, inciso III, alínea 'a', do RI/TCU) , o recolhimento da dívida a favor do cofre  especificado a seguir, atualizada monetariamente e acrescida dos juros de mora, calculados a partir das datas consignadas até a data do efetivo recolhimento, na forma prevista na legislação em vigor: 
	9.1.1. responsável: município de Augustinópolis/TO, com recolhimento a favor do Fundo Nacional de Saúde:
	Data de ocorrência
	Valor - R$

	27/07/2011
	5.822,00

	09/09/2011
	8.968,48

	10/10/2011
	9.192,99

	10/11/2011
	10.375,72

	10/09/2012
	15.376,68

	10/10/2012
	12.003,37

	12/11/2012
	11.453,48

	18/12/2012
	  1.834,00

	9.1.2. responsáveis solidários: Maria do Carmo de Alcântara Silva e município de Augustinópolis/TO, com recolhimento a favor do Fundo Nacional de Saúde: 
	Data de ocorrência
	Valor - R$

	10/02/2011
	4.158,08

	10/09/2012
	19.656,58

	10/09/2012
	10.343,42

	9.1.3. responsáveis solidários: Edimar da Silva e Júlio da Silva Oliveira, com recolhimento a favor do Fundo Nacional de Saúde:
	Data de ocorrência
	Valor - R$

	27/05/2011
	6.106,80

	01/06/2011
	2.000,00

	28/06/2011
	3.324,00

	9.1.4. responsáveis solidários: Maria do Carmo de Alcântara Silva, Pedro Coelho Amaro Júnior e Incopra Indústria Metalúrgica Eireli - ME, com recolhimento a favor do Tesouro Nacional: 
	Data de ocorrência
	Valor - R$

	15/02/2012
	7.410,00

	9.2. aplicar individualmente aos responsáveis abaixo indicados as multas adiante consignadas, nos correspondentes valores, fixando-lhes o prazo de 15 (quinze) dias, a contar do recebimento das notificações, para que comprovem, perante o Tribunal, o recolhimento das dívidas ao Tesouro Nacional (art. 214, inciso III, alínea 'a', do Regimento Interno/TCU) , atualizadas monetariamente desde a data deste acórdão até a data do efetivo recolhimento, se forem pagas após o vencimento, na forma da legislação em vigor: 
	9.2.1. multa do art. 57 da Lei 8.443/1992:
	Responsável
	Valor (R$) 

	Maria do Carmo de Alcântara Silva
	6.000,00

	Edimar da Silva
	3.500,00

	Júlio da Silva Oliveira
	3.500,00

	Pedro Coelho Amaro
	3.500,00

	Incopra Indústria Metalúrgica Eireli - ME
	3.500,00

	9.2.2. multa do art. 58, inciso I, da Lei 8.443/1992:
	Responsável
	Valor (R$) 

	Maria do Carmo de Alcântara Silva
	3.500,00

	9.2.3. multa do art. 58, inciso II, da Lei 8.443/1992: 
		Responsável
	Valor (R$) 

	Maria do Carmo de Alcântara Silva
	5.000,00

	Damon Coelho Lima
	4.000,00

	Edimar da Silva
	3.500,00

	Manoel Evandro de Araújo Sousa
	3.500,00

	Nadjany Gomes de Sousa
	3.500,00

	Maria Edinalva Teixeira da Silva Veras
	3.500,00

	Pedro Coelho Amaro Junior
	3.500,00

	9.3. autorizar, caso requerido, nos termos do art. 26 da Lei 8.443/1992 c/c o art. 217 do Regimento Interno/TCU, o parcelamento das dívidas em até 36 (trinta e seis) parcelas mensais e sucessivas, sobre as quais incidirão os correspondentes acréscimos legais (débito: atualização monetária e juros de mora; multa: atualização monetária) , esclarecendo aos responsáveis que a falta de pagamento de qualquer parcela importará no vencimento antecipado do saldo devedor, sem prejuízo das demais medidas legais; 
	9.4. autorizar, desde logo, com base no art. 28, inciso II, da Lei 8.443/1992, a cobrança judicial das dívidas, caso não atendidas as notificações;
	9.5. remeter cópia deste acórdão à Procuradoria da República no Estado do Tocantins, com fundamento no art. 16, § 3º, da Lei 8.443/1992 c/c o art. 209, § 7º, do Regimento Interno/TCU, para as providências que entender pertinentes."
	3. Transcrevo, a seguir, excerto da instrução elaborada pela Secretaria de Recursos que analisou os argumentos aduzidos pelos recorrentes:
	' (...) 
	HISTÓRICO
	3. Trata-se de tomada de contas especial autuada como processo apartado, em cumprimento às disposições do item 9.1 do Acórdão 10041/2015-TCU-Segunda Câmara, proferido nos autos do processo TC Processo 002.695/2013-8 (Relatório de Auditoria) , referente à fiscalização realizada no município de Augustinópolis/TO pela então Secretaria de Controle Externo no Estado do Tocantins (Secex/TO) , denominada atualmente de Secretaria do TCU no Estado do Tocantins (SEC-TO) , nos termos da Resolução-TCU 305/2018 e da Portaria-TCU 2/20194.
	4. Com base no decisum mencionado, constituem objeto desta tomada de contas especial somente as questões relacionadas com os recursos oriundos do Fundo Nacional de Saúde (FNS) e do Convênio 752.901/2010. Foram arrolados doze responsáveis: Maria do Carmo de Alcântara Silva (ex-Prefeita) , Edimar da Silva (ex-Secretário Municipal de Finanças) , Júlio da Silva Oliveira (servidor municipal) , Manoel Evandro de Araújo Sousa (ex-pregoeiro) , Nadjany Gomes de Sousa e Maria Edinalva Teixeira da Silva (integrantes da Comissão de Licitação) , Pedro Coelho Amaro Júnior (Chefe do Departamento de Compras) , R. L. Santana, Distribuidora Ômega Ltda., município de Augustinópolis/TO, Damon Coelho Lima (ex-assessor jurídico do município de Augustinópolis) e Incopra Indústria Metalúrgica Eireli - ME.
	5. Em cumprimento ao disposto nos itens 9.2 e 9.3 do referido Acórdão 10041/2015-TCU-Segunda Câmara, foram promovidas as citações, audiências e oitivas determinadas. Não apresentaram defesa o município de Augustinópolis/TO e Damon Coelho Lima, considerados revéis, para todos os efeitos, nos termos do art. 12, § 3º, da Lei 8.443/1992. Os demais responsáveis encaminharam seus elementos de defesa ao Tribunal. No caso da empresa Incorpra Indústria Metalúrgica Eireli - ME, ela deixou de atender à oitiva formulada pelo TCU, porém apresentou sua defesa quanto à citação.     
	6. No mérito, a unidade técnica propôs ao Tribunal a irregularidade das contas de alguns responsáveis, com débito e multa proporcional ao dano causado ao erário (art. 57 da Lei 8.443/1992) ; a aplicação da multa prevista no art. 58, inciso II, da Lei 8.443/1992 a outros responsáveis; a inabilitação, com base no art. 60 da Lei 8.443/1992, para o exercício do cargo em comissão e ou função de confiança no âmbito da Administração Pública Federal; e a declaração de inidoneidade, disposta no art. 46 da Lei 8.443/1992 de três empresas para participar de licitação no âmbito da Administração Pública Federal. 
	7. O Ministério Público junto ao TCU concordou parcialmente com o encaminhamento sugerido pela então Secex/TO de forma a opinar, em síntese, pela redução do valor do débito a ser imputado aos responsáveis e pelo afastamento da tese de fraude nos processos de licitação. 
	8. De sua parte, o relator desta tomada de contas especial acolheu a proposta da unidade técnica, com os ajustes indicados pelo Ministério Público junto ao TCU, cujos fundamentos adotou como suas razões de decidir, nos pontos em que não colidissem com os termos constantes da sua proposta de deliberação. 
	 (...) 
	10. Irresignados, os recorrentes apresentaram os recursos de reconsideração ora analisados (...) .
	11. Foi interposto também recurso de reconsideração por Manuel Evandro de Araújo Sousa (peça 276) , o qual, todavia, não foi conhecido pelo Tribunal por ser intempestivo e por não apresentar fatos novos (peça 282) . 
	EXAME DE ADMISSIBILIDADE 
	12. Em consonância com as instruções anteriores desta unidade, reiteram-se os exames preliminares de admissibilidade (peças 220, 221, 222 e 229) , acolhidos por despachos da Relatora, Ministra Ana Arraes (peças 225 e 231) , que conheceu dos recursos interpostos pelos recorrentes, suspendendo-se os efeitos dos subitens indicados nas referidas instruções.        
	EXAME TÉCNICO
	Delimitação do recurso 
	13. Por ser matéria de ordem pública, constitui objeto dos presentes recursos verificar se ocorreu a prescrição da pretensão punitiva e ressarcitória fundada em decisão do TCU, a despeito de não ter sido suscitada pelos recorrentes. 
	14. Constituem objetos dos recursos, relativamente a cada um dos recorrentes:  
	14.1. Maria do Carmo de Alcântara Silva: verificar: a) se há solidariedade pelo débito indicado no item 9.1.2 do acórdão recorrido entre a recorrente e o município de Augustinópolis/TO; e b) se subsiste o débito imputado à recorrente no item 9.1.4 do acórdão recorrido. 
	14.2. Município de Augustinópolis/TO: verificar: a) se são aplicáveis ao processo de controle externo os efeitos da revelia em face da Fazenda Pública, a teor do art. 345 do CPC; b) se os argumentos apresentados por Maria do Carmo de Alcântara Silva beneficiam o recorrente; c) se é devida a abertura de nova tomada de contas especial para individualização da conduta de cada responsável no caso de os argumentos apresentados pela ex-prefeita municipal não beneficiar o município de Augustinópolis/TO. 
	14.3. Maria Edinalva Teixeira da Silva Vera: verificar se, em razão de não ter sido comprovada nos autos a existência de simulação e direcionamento do procedimento licitatório relacionado ao Convite 2001/2012, a multa a ela aplicada é devida, considerando que somente teria sido ouvida em audiência quanto a esse aspecto.    
	14.4. Edimar da Silva, Júlio da Silva Oliveira e Pedro Coelho Amaro Júnior: verificar: a) se os atos por eles praticados podem ser consideradas meras falhas formais sem o condão de impor a eles os débitos e as multas indicados nos itens 9.1.3, 9.1.4, 9.2.1 e 9.2.3 do acórdão recorrido; b) se a forma como foram realizados os cálculos das tendas adquiridas estão corretos e se impactaram na decisão do TCU.   
	14.5. Damon Coelho Lima: verificar: a) se foi dado a ele conhecimento da audiência realizada pelo TCU nos presentes autos; b) se o recorrente somente poderia ser penalizado com multa caso tivesse praticado algum ato doloso ou culposo; c) se o papel do parecerista se restringe unicamente verificar aspectos formais do procedimento licitatório; d) se a multa a ele aplicada levou em consideração fatos relacionados à execução de contratos.  
	Preliminar  
	Da prescrição da pretensão ressarcitória e punitiva fundada em decisão do Tribunal de Contas da União 
	Análise:
	15. No exame da prescrição, a Secretaria de Recursos do TCU tem adotado os entendimentos detalhados na peça 300, que contêm estudos e pronunciamentos anteriores da secretaria sobre o tema. Nessas manifestações estão desenvolvidas as seguintes premissas, as quais serão utilizadas no presente exame: 
	15.1. ao julgar o Recurso Extraordinário (RE) 636.886, o Supremo Tribunal Federal (STF) conferiu nova interpretação ao art. 37, § 5º, da Constituição Federal, fixando a tese de que 'é prescritível a pretensão de ressarcimento ao erário fundada em decisão de Tribunal de Contas';
	15.2. as pretensões punitiva e de ressarcimento devem observar o mesmo regime na atividade de controle externo, dado o objetivo comum da prescrição, de fixar prazo para o Tribunal de Contas agir, para caracterizar o ilícito, identificar seu autor, dimensionar as consequências da conduta e impor as consequências legais, independentemente de tais consequências terem natureza punitiva ou ressarcitória;
	15.3. até que sobrevenha norma específica, entende-se que a prescrição das pretensões punitiva e de ressarcimento, no processo de controle externo, deve observar o regime da Lei 9.873/1999, na linha dos recentes pronunciamentos do STF a respeito. Assim, sem prejuízo de se realizar o exame da prescrição também segundo o prazo decenal previsto no Código Civil, o critério adotado, na formulação da proposta de encaminhamento, será o da Lei 9.873/1999.  
	16. No presente caso, verifica-se que não houve a ocorrência da prescrição da pretensão punitiva e ressarcitória fundada em decisão do Tribunal de Contas da União, seja no regime do Código Civil, seja no regime da Lei 9.873/1999, conforme a seguir delineado. 
	I - Exame da prescrição da pretensão punitiva fundada em decisão do TCU com base no Código Civil (Acórdão 1441/2016-TCU-Plenário) 
	17. Nesta tomada de contas especial, os atos tidos como irregulares imputados ao recorrente teriam ocorrido durante os exercícios de 2011 e 2012, mais precisamente de 10/02/2011 a 18/12/2012, consoante consta dos itens 9.1.1, 9.1.2, 9.1.3 e 9.1.4 do acórdão recorrido, transcrito no item 2, retro, devendo o dia 18/12/2012 ser o momento em que se tem o início da contagem do prazo prescricional, por se tratar, neste caso, de infração continuada, que cessou com o último pagamento irregular.   
	(...)	 
	21. No âmbito do TCU, foram determinadas as citações e as audiências dos recorrentes em 10/11/2015 por meio do Acórdão 10041/2015-TCU-Segunda Câmara, proferido nos autos do TC Processo 002.695/2013-8, que tratou de fiscalização realizada no município de Augustinópolis/TO com a finalidade de avaliar a gestão dos recursos públicos federais repassados ao referido ente nos exercícios de 2011 e 2012 (peça 1) .    
	22. Por intermédio do Acórdão 1951/2019-TCU-Segunda Câmara (peça 171) , de 19/03/2019, o Tribunal julgou irregulares as contas de alguns recorrentes, com imputação de débito e aplicação de multa a uns e somente aplicação de multa a outros.     
	23. Da leitura dos fatos acima narrados, percebe-se que, entre a data do início da contagem do prazo prescricional (18/12/2012) e a determinação das citações e das audiências dos recorrentes (10/11/2015) não transcorreram 10 anos, motivo pelo qual pode-se concluir que não ocorreu a superação do prazo prescricional decenal para aplicação da sanção de multa pelo TCU. É que neste caso o prazo prescricional foi interrompido antes da implementação da prescrição decenal com a prolação do Acórdão 10041/2015-TCU-Segunda Câmara, que determinou as citações e as audiências dos recorrentes, segundo o disposto no item 9.1.3 do Acórdão 1441/2016-TCU-Plenário, anteriormente transcrito. 
	24. De acordo com o item 9.1.4 do Acórdão 1441/2016-TCU-Plenário, 'a prescrição interrompida recomeça a correr da data em que for ordenada a citação, a audiência ou oitiva da parte, nos termos do art. 202, parágrafo único, parte inicial, do Código Civil'. In casu, esse recomeço se deu em 11/11/2015, primeiro dia após a data em que foram determinadas as citações e as audiências dos recorrentes pelo Acórdão 10041/2015-TCU-Segunda Câmara (peça 1) . Considerando que o Acórdão 1951/2019-TCU-Segunda Câmara foi prolatado em 19/03/2019, com o julgamento da tomada de contas especial, o prazo decenal também não foi extrapolado após o reinício da contagem, e, portanto, não ocorreu a prescrição da pretensão punitiva fundada em decisão do TCU sob o regime do Código Civil. 
	25. Dessa forma, fica afastada a prescrição da pretensão punitiva fundada em decisão do TCU à luz do regime do Código Civil. 
	II - Exame da prescrição da pretensão ressarcitória e punitiva fundada em decisão do TCU com base no regime da Lei 9.873/1999
	26. De plano, ressalte-se que não ocorreu a prescrição quinquenal da pretensão ressarcitória e punitiva fundada em decisão do Tribunal de Contas da União, consoante a seguir demonstrado.   
	27. Ressalte-se que a Lei 9.873/1999 estabeleceu prazo genérico de 5 anos para exercício da pretensão punitiva:
	'Art. 1º Prescreve em cinco anos a ação punitiva da Administração Pública Federal, direta e indireta, no exercício do poder de polícia, objetivando apurar infração à legislação em vigor, contados da data da prática do ato ou, no caso de infração permanente ou continuada, do dia em que tiver cessado.
	§ 1º Incide a prescrição no procedimento administrativo paralisado por mais de três anos, pendente de julgamento ou despacho, cujos autos serão arquivados de ofício ou mediante requerimento da parte interessada, sem prejuízo da apuração da responsabilidade funcional decorrente da paralisação, se for o caso.
	§ 2º Quando o fato objeto da ação punitiva da Administração também constituir crime, a prescrição reger-se-á pelo prazo previsto na lei penal.'
	28. No que se refere ao termo inicial, o caput do referido art. 1º da Lei 9.873/1999 oferece solução que não discrepa do modelo adotado no já mencionado incidente de uniformização de jurisprudência (Acórdão 1441/2016-TCU-Plenário) , com a adição da particularidade de explicitar o caso de infrações permanentes ou continuadas:
	a) regra geral: 'data da prática do ato';
	b) regra especial: 'no caso de infração permanente ou continuada, do dia em que tiver cessado'.
	29. No regime da Lei 9.873/1999, a prescrição da pretensão punitiva ou ressarcitória só começa a fluir, no caso de convênios, transferência fundo a fundo e outros instrumentos congêneres, no momento em que forem prestadas as contas ou a partir da data da primeira medida de apuração dos fatos, o que ocorrer primeiro. Nos casos em que a relação jurídica for contratual (não sujeita à prestação de contas específica) ou extracontratual, o prazo começa a fluir da data do fato ilícito ou da data de consumação do dano (conforme o caso) , excetuando os casos de infração permanente ou continuada, que se inicia a partir da cessação da ilicitude.  
	30. No presente caso, o início da contagem do prazo prescricional deve ser a partir da data em que foi praticado o último ato irregular (18/12/2012) , consoante comentado no item 17, retro, por se tratar de infração continuada, que cessou com a prática do último pagamento irregular questionado. Portanto, a contagem do prazo prescricional tem início em 18/12/2012.  
	31. Prevê a Lei 9.873/1999, contudo, causas interruptivas da prescrição da pretensão punitiva (a lei não faz distinção entre pretensão punitiva e pretensão ressarcitória) após o início da marcha do prazo prescricional, conforme dispõe o art. 2º da referida Lei, com a redação conferida pela Lei 11.941/2009, verbis:
	'Art. 2º Interrompe-se a prescrição da ação punitiva:
	I - pela notificação ou citação do indiciado ou acusado, inclusive por meio de edital; 
	II - por qualquer ato inequívoco, que importe apuração do fato;
	III - pela decisão condenatória recorrível.
	IV - por qualquer ato inequívoco que importe em manifestação expressa de tentativa de solução conciliatória no âmbito interno da Administração Pública Federal.' 
	(...) 
	36. Consoante afirmado no item 30, retro, o prazo prescricional quinquenal no presente caso iniciou-se em 18/12/2012 e o primeiro ato interruptivo ocorreu em 31/01/2013 com a Portaria de Fiscalização/Planejamento 70, da então Secretaria de Controle Externo no Estado do Tocantins/Secex/TO, por meio da qual foram designados servidores para realizar auditoria de conformidade na Prefeitura Municipal de Augustinópolis/TO com o objetivo de avaliar a gestão dos recursos públicos federais repassados ao município mediante transferências voluntárias e fundo a fundo, com ênfase nas áreas de saúde, educação e infraestrutura, nos exercícios de 2011 e 2012. Essa auditoria decorreu do Acórdão 2986/2012-TCU-Plenário, de 31/10/2012 (TC Processo 037.974/2011-4) .       
	37. Novos marcos interruptivos da prescrição quinquenal se deram no âmbito do Tribunal de Contas da União, nos termos abaixo mencionados, sendo relevante destacar que todos os atos em questão representam causas interruptivas previstas na Lei 9.873/1999: 
	ATOS
	DATA
	PEÇAS

	Relatório de Auditoria da então Secretaria de Controle Externo no Estado do Tocantins/TO (TC Processo 002.695/2013-8) 
	30/04/2013
	182*

	Diligências para saneamento do processo de auditoria encaminhadas à ex-prefeita municipal, à Prefeitura e à Caixa Econômica Federal
	29/05/2013
	187-189,
191,
200-202*

	Instrução da então Secex/TO propondo a conversão dos autos em tomada de conas especial
	07/07/2014
	316*

	Acórdão 10041/2015-TCU-Segunda Câmara determinando a formação de processo de TCE e as citações e audiências dos responsáveis
	10/11/2015
	1

	Ofício 0429/2016-TCU/SECEX-TO de citação de Maria do Carmo de Alcântara Silva, ex-prefeita
	25/04/2016
	15

	Ofício 0430/2016-TCU/SECEX-TO de citação da empresa R.L. Santana - ME.  
	25/04/2016
	16

	Ofício 0432/2016-TCU/SECEX-TO de citação da empresa Distribuidora Ômega Ltda. - ME. 
	25/04/2016
	17

	Ofício 0433/2016-TCU/SECEX-TO de citação do município de Augustinópolis/TO. 
	25/04/2016
	18

	Ofício 0434/2016-TCU/SECEX-TO de citação de Edimar da Silva. 
	25/04/2016
	19

	Ofício 0435/2016-TCU/SECEX-TO de citação de Júlio da Silva Oliveira. 
	25/04/2016
	20

	Ofício 0436/2016-TCU/SECEX-TO de citação de Pedro Coelho Amaro Júnior. 
	25/04/2016
	21

	Ofício 0437/2016-TCU/SECEX-TO de citação da empresa Incopra Indústria Metalúrgica Eireli - ME. 
	25/04/2016
	22

	Ofício 0438/2016-TCU/SECEX-TO de audiência de Maria do Carmo de Alcântara Silva, ex-prefeita 
	25/04/2016
	23

	Ofício 0439/2016-TCU/SECEX-TO de audiência de Edimar da Silva
	25/04/2016
	24

	Acórdão 5808/2016-TCU-Segunda Câmara autorizando a prorrogação de prazo solicitada pelos responsáveis para apresentação de defesa
	17/05/2016
	45

	Despacho do relator da TCE, Ministro Marcos Bemquerer prorrogando o prazo para defesa de 2 responsáveis 
	07/06/2016
	53

	Instrução da então Secex/TO propondo o saneamento do processo, audiências e oitivas (...) 
	12/09/2017
	78

	Ofício 901/2017-TCU/SECEX-TO de audiência de Manoel Evandro de Araújo Sousa
	28/09/2017
	89

	Ofício 902/2017-TCU/SECEX-TO de audiência de Damon Coelho Lima, ex-assessor jurídico do município
	28/09/2017
	90

	Ofício 903/2017-TCU/SECEX-TO de audiência de Nadjany Gomes de Sousa 
	28/09/2017
	91

	Ofício 904/2017-TCU/SECEX-TO de audiência de Maria Edinalda Teixeira da Silva
	28/09/2017
	92

	Ofício 905/2017-TCU/SECEX-TO de audiência de Pedro Coelho Amaro Júnior
	28/09/2017
	93

	Ofício 906/2017-TCU/SECEX-TO de audiência de Maria do Carmo Alcântara Silva, ex-prefeita 
	28/09/2017
	94

	Ofício 907/2017-TCU/SECEX-TO de oitiva da empresa R.L. Santana - ME
	28/09/2017
	95

	Ofício 908/2017-TCU/SECEX-TO de oitiva da empresa Incopra Indústria Metalúrgica Eireli - ME
	28/09/2017
	96

	Ofício 909/2017-TCU/SECEX-TO de oitiva da empresa Distribuidora Ômega Ltda. - ME
	28/09/2017
	97

	Despacho do relator da tomada de contas especial concedendo prorrogação de prazo solicitada por um dos responsáveis
	30/10/2017
	117

	Despacho do relator da tomada de contas especial concedendo prorrogações de prazo solicitadas por diversos responsáveis
	27/11/2017
	123

	Instrução de mérito da então Secex/TO
	20/06/2018
	166

	Parecer do Ministério Público junto ao TCU
	03/08/2018
	170

	Acórdão 1951/2019-TCU-Segunda Câmara, com julgamento de mérito do processo de tomada de contas especial
	19/03/2019
	171

	* peças do TC Processo 002.695/2013-8
	38. Diante de todas as informações acima colacionadas, pode-se concluir que, no presente caso, não ocorreu a prescrição quinquenal da pretensão ressarcitória e punitiva fundada em decisão do Tribunal de Contas da União, nem mesmo a prescrição intercorrente de que trata o art. 1º, § 1º, da Lei 9.873/1999. 
	Mérito
	Recorrente: Maria do Carmo de Alcântara Silva, ex-prefeita municipal de Augustinópolis/TO
	Das razões recursais (peça 209) 
	39. No essencial, a recorrente alega que:
	39.1. não deveria ter sido condenada em débito solidariamente com o município de Augustinópolis/TO em relação às quantias indicadas no item 9.1.2 do acórdão recorrido (R$ 4.158,08; 19.656,58 e 10.343,42) , uma vez que, a despeito de terem sido aplicados em pequenas ações administrativas e não em ações com saúde, os valores em comento são de pequena monta e não foram direcionados à sua promoção pessoal, motivo pelo qual não considera justo e coerente aplicar o disposto no art. 3º da Decisão Normativa-TCU 57/2004 para fins de condenação solidária com o município beneficiado;   
	39.2. inexiste o débito indicado no item 9.1.4 do acórdão recorrido (R$ 7.410,00) , haja vista que teria sido entregue uma tenda a mais do que o contratado para compensar a redução do tamanho das tendas adquiridas, a despeito de não constar da nota fiscal de compra essa tenda adicional. Esclarece que encaminharia, em data futura, ao Tribunal documento comprovando que essa tenda adicional estaria registrada no acervo patrimonial do município de Augustinópolis/TO; e
	39.3. as multas aplicadas nos itens 9.2.1 (R$ 6.000,00) , 9.2.2 (R$ 3.500,00) e 9.2.3 (R$ 5.000,00) do acórdão recorrido já foram pagas, conforme comprovantes anexos ao recurso. 
	40. Com base nessas alegações, a recorrente pede o provimento do recurso para que seu nome seja excluído da relação processual, com exclusão do débito e quitação das multas, que já foram pagas.   
	Análise 
	41. Não procedem as alegações da recorrente.
	42. No caso da solidariedade em relação ao débito indicado no item 9.1.2 do acórdão recorrido, tem-se que ela é devida porquanto não foi demonstrado pela recorrente em suas alegações de defesa que os recursos relativos a esses valores foram aplicados corretamente. 
	43. Não demonstrou a recorrente documentalmente a pertinência dos pagamentos realizados com os recursos repassados em ações de saúde pública, ou seja, não comprovou a existência de nexo causal entre os recursos repassados e as despesas realizadas, conforme consta em detalhes no seguinte excerto da proposta de deliberação que conduziu o acórdão recorrido:
	'24. Maria do Carmo de Alcântara Silva, ex-prefeita, e o município de Augustinópolis/TO foram citados solidariamente:
	24.1. por não comprovarem o nexo relacional entre os supostos pagamentos dos encargos previdenciários, no montante original de R$ 75.026,72, e a remuneração de profissionais (servidores ou contratados, integrantes de equipes do Programa Saúde da Família, do Programa de Saúde Bucal, Agentes Comunitários de Saúde e Agentes de Combate a Endemias, por exemplo) lotados em atribuições da Atenção Básica, nas incumbências inerentes ao município, circunstância que não permite demonstrar a boa e regular aplicação dos recursos (item 9.2.3.1 do Acórdão 10041/2015-TCU-Segunda Câmara) ;
	24.2. por não disponibilizarem a documentação comprobatória e indicarem a pertinência de pagamentos de ações de saúde pública legítimas e pertinentes ao bloco de financiamento da Vigilância em Saúde, no valor original de R$ 57.476,59, com os recursos do Fundo Nacional de Saúde (item 9.2.3.2 do Acórdão 10041/2015-TCU-Segunda Câmara) .
	25. O município de Augustinópolis/TO optou pela revelia, enquanto a ex-prefeita encaminhou suas alegações de defesa acostadas na peça 65. 
	26. A ex-prefeita informou que a parcela de R$ 4.158,08 se refere ao pagamento de agentes de endemias no mês de janeiro/2011 (peça 67, pp. 49-50) e a de R$ 15.376,68 corresponde a despesas pagas no âmbito do Programa de Atenção Básica e não da Vigilância Sanitária, havendo, portanto, erro na duplicação desse valor no item 9.2.3.2 do Acórdão 10041/2015-TCU-Segunda Câmara. Já o valor de R$ 7.941,83 trata de despesa custeada com recursos próprios do município para quitar parte das obrigações com o INSS.
	27. No mais, esclarece que o montante do pagamento previdenciário é maior na folha de pagamento do pessoal porque contempla a parcela retida dos próprios empregados e também aquela recolhida pelo empregador. Com a juntada de documentos a título ilustrativo, a ex-gestora considerou comprovados os pagamentos dos encargos previdenciários, em especial porque os servidores da Secretaria Municipal de Saúde estão relacionados nas folhas de pagamentos. 
	28. Tanto a unidade técnica como o Ministério Público junto ao TCU acolheram os argumentos e provas relacionados às parcelas de R$ 15.376,68 e R$ 7.941,83, devendo tais valores ser excluídos do total do débito apurado no item 9.2.3.2 do Acórdão 10041/2015-TCU-Segunda Câmara. 
	29. A primeira parcela foi movimentada unicamente na Conta Bancária 14.910-1, mantida na Agência 3975-6, do Banco do Brasil S/A, especificamente para a movimentação das disponibilidades do Bloco da Atenção Básica, enquanto que os recursos da Vigilância Sanitária são destinados para outra conta bancária específica (peça 166, p. 16, do TC Processo 002.695/2013-8, que tratou do Relatório de Auditoria) . Portanto, houve erro da duplicação do referido valor no total do débito indicado no item 9.2.3.2 do Acórdão 10041/2015-TCU-Segunda Câmara.
	30. Por sua vez, a parcela de R$ 7.941,83 não foi debitada da Conta Bancária 14.911-X, da Agência 3975-6, do Banco do Brasil S/A, destinada exclusivamente à movimentação dos recursos da Vigilância Sanitária, sendo o caso de excluir esse valor do débito constante da citação ordenada no item 9.2.3.2 do multicitado Acórdão 10041/2015-TCU-Segunda Câmara.
	31. Quanto às demais parcelas que compõem os montantes dos débitos anotados na citação mencionada nos itens 9.2.3.1 e 9.2.3.2 do aludido decisum, inclusive aquela de R$ 4.158,08 destacada pela responsável, a unidade instrutiva e o parquet especializado são pelo não acolhimento da defesa apresentada pela ex-Prefeita, sobretudo porque não demonstram a correta aplicação dos recursos do FNS transferidos, fundo a fundo, ao município de Augustinópolis.
	32. O total de R$ 4.158,08 resulta do somatório de oito cheques de R$ 519,76, que foram sacados em favor da Prefeitura Municipal de Augustinópolis, conforme consta dos lançamentos feitos no Livro de Contas Correntes (peça 67, p. 50) , situação que rompe o nexo de causalidade entre tais recursos e o alegado pagamento a agentes de endemias (peça 67, p. 49) . Além disso, o valor de R$ 327,04 relativo à contribuição previdenciária recolhida ao INSS diverge da quantia indicada na ordem de pagamento de R$ 373,76 a título de contribuição previdenciária referente ao suposto pagamento aos agentes de endemias (peça 67, pp. 49 e 50) . Portanto, tal parcela deve integrar o débito apontado.
	33. Ademais, a documentação juntada aos autos, conforme análise detalhada da unidade instrutiva, não permite o estabelecimento do vínculo causal entre os valores sacados das contas bancárias para movimentação dos recursos referentes à Atenção Básica e à Vigilância Sanitária e os pagamentos de contribuição previdenciária a agentes que atuaram nos programas relacionados ao FNS. 
	34. No que se refere à responsabilização, é necessário pequeno ajuste no encaminhamento. Nos termos do art. 3º da Decisão Normativa-TCU 57/2004, caso comprovado que o ente federado se beneficiou pela aplicação irregular dos recursos federais transferidos, o Tribunal, ao proferir o julgamento de mérito, o condenará ao pagamento do débito, podendo, ainda, condenar solidariamente o agente público responsável pela irregularidade e/ou lhe cominar multa.' (grifado) 
	44. Ressalte-se que o instituto da solidariedade tem previsão na Lei 8.443/1992 (Lei Orgânica do Tribunal de Contas da União) , especificamente em seu art. 16, § 2º, motivo pelo qual a solidariedade fixada pelo Tribunal entre o município de Augustinópolis/TO e a recorrente em relação ao débito indicado no item 9.1.2 do acórdão recorrido não destoa do ordenamento jurídico, devendo, portanto, ser mantida incólume no caso sob análise. 
	45. Diversamente do alegado pela recorrente, também é perfeitamente aplicável no presente caso o que dispõe a Decisão Normativa 57/2004, mediante a qual o Tribunal regulamentou a hipótese de responsabilização direta dos Estados, do Distrito Federal e dos Municípios, nos casos de transferências de recursos públicos federais, solidariamente com o agente público responsável pela irregularidade, conforme preveem os arts. 1º, 2º e 3º da referida norma, verbis: 
	'Art. 1º Nos processos de Tomadas de Contas Especiais relativos a transferências de recursos públicos federais aos Estados, ao Distrito Federal e aos Municípios, ou a entidades de sua administração, as unidades técnico-executivas competentes verificarão se existem indícios de que esses entes da federação se beneficiaram com a aplicação irregular dos recursos.
	Art. 2º Configurada a hipótese de que trata o artigo anterior, a unidade técnico-executiva proporá que a citação seja feita também ao ente político envolvido, na pessoa do seu representante legal, solidariamente com o agente público responsável pela irregularidade.
	Art. 3º Caso comprovado que o ente federado se beneficiou pela aplicação irregular dos recursos federais transferidos, o Tribunal, ao proferir o julgamento de mérito, condenará diretamente o Estado, o Distrito Federal ou o Município, ou a entidade de sua administração, ao pagamento do débito, podendo, ainda, condenar solidariamente o agente público responsável pela irregularidade e/ou cominar-lhe multa.'
	46. De igual modo, não procede a alegação da recorrente de que inexiste o débito imputado no subitem 9.1.4 do acórdão recorrido (R$ 7.410,00) . Portanto, não merece ser acolhida, haja vista que não foi apresentada a nota fiscal relativa à aventada aquisição adicional da tenda mencionada pela recorrente nem o documento que comprova o registro desse bem no acervo patrimonial do município. Esclareça-se que a recorrente não trouxe aos autos tais documentações, conforme havia se comprometido a fazê-lo, porém em data futura e incerta.  
	47. Em razão do exposto, conclui-se que devem ser rejeitadas as alegações recursais formuladas pela recorrente, mantendo-se o débito e as multas a ela imputados pelo Tribunal. 
	48. Especificamente no que diz respeito às multas, importa informar que a recorrente já as pagou, devendo, pois, ser apreciada a questão relacionada às quitações dessas penalidades. 
	Recorrente: Município de Augustinópolis/TO
	Das razões recursais (peça 215) 
	49. No essencial, o recorrente alega que:
	49.1. não se aplicam os efeitos da revelia à Fazenda Pública, conforme dispõe o art. 345 do CPC, devendo ser oportunizada a produção de provas pelo ente público;  
	49.2. adere integralmente aos argumentos apresentados pela prefeita municipal à época dos fatos, haja vista que ela detém maiores informações e documentos para elucidação dos fatos constantes desta tomada de contas especial; e 
	49.3. caso seja rejeitada a tese de defesa apresentada pela ex-prefeita municipal, deve ser realizada/reaberta tomada de contas especial para individualização da conduta de cada responsável e a adoção de medidas cabíveis. 
	50. Com base nessas alegações, o recorrente pede o acolhimento da preliminar suscitada e no mérito que seja conhecido e provido o recurso para afastar a responsabilidade do município quanto aos débitos a ele imputados. Alternativamente, caso seja rejeitada a tese de defesa apresentada pela ex-prefeita, requer a realização/abertura de tomada de contas especial, nos termos indicados no subitem precedente.    
	Análise 
	51. Não procede a alegação do recorrente de que não se aplicam ao município de Augustinópolis/TO os efeitos da revelia, conforme dispõe o art. 345 do CPC, por versar este processo de tomada de contas especial sobre direitos indisponíveis. 
	52. No presente caso, o recorrente foi devidamente citado pelo Tribunal, porém preferiu manter-se silente, motivo pelo qual a ele foi aplicado o que dispõe o art. 12, § 3º, da Lei 8.443/1992 no sentido de se dar prosseguimento ao processo, que não deve ficar paralisado em razão da revelia de um dos responsáveis ('O responsável que não atender à citação ou à audiência será considerado revel pelo Tribunal, para todos os efeitos, dando-se prosseguimento ao processo') .  
	53. Evidentemente que a revelia não induz, por si só, à imputação de responsabilidade aos responsáveis, uma vez que a não apresentação de defesa não é entendida pelo Tribunal como uma penalidade, mas sim como uma faculdade processual e que a renúncia a esse direito não pode conduzir necessariamente o responsável a uma condenação que lhe seja, em alguma medida, mais gravosa (Acórdão 4218/2017-TCU-Primeira Câmara, Relator Ministro Benjamin Zymler) .  
	54. No caso vertente, cabe destacar que a matéria relacionada às irregularidades imputadas ao recorrente foi apreciada segundo os elementos probatórios constantes dos autos, independentemente da revelia assumida pelo município de Augustinópolis, e os débitos a ele imputados de forma individual (subitem 9.1.1 do acórdão recorrido) e solidariamente com Maria do Carmo de Alcântara Silva (subitem 9.1.2 do acórdão recorrido) estão em consonância com as provas coligidas no processo, as quais, como visto, não foram contrastadas mesmo nesta fase recursal, não obstante ter sido concedido ao recorrente a oportunidade de exercer em sua plenitude o contraditório e a ampla defesa. 
	55. Em relação à alegação do recorrente de que adere às alegações recursais de Maria do Carmo de Alcântara Silva, ex-prefeita municipal, melhor sorte não lhe assiste, haja vista que os argumentos recursais apresentados por essa recorrente não são suficientes para elidir o débito imputado solidariamente ao recorrente e à referida responsável no subitem 9.1.2 do Acórdão 1951/2019-TCU-Segunda Câmara, consoante comentado nos itens 42 ao 45, retro.  
	56. Também não procede o argumento do recorrente de que deveria ser reaberto ou instaurado novo processo de tomada de contas especial para individualização da conduta de cada responsável e a adoção de medidas cabíveis. É que essa medida já foi implementada pelo Tribunal com a apuração dos fatos, identificação dos responsáveis e quantificação do dano causado ao Erário, em atendimento ao comando do art. 47 da Lei 8.443/1992 que dispõe que 'ao exercer a fiscalização, se configurada a ocorrência de desfalque, desvio de bens ou outra irregularidade de que resulte dano ao Erário, o Tribunal ordenará, desde logo, a conversão do processo em tomada de contas especial, salvo a hipótese prevista no art. 93 desta lei.'
	57. Note-se que esta tomada de contas especial decorre da formação de processo apartado relacionado a fatos apurados nos autos do TC Processo 002.695/2013-8 (Relatório de Auditoria) , segundo o disposto no item 9.1 do Acórdão 10041/2015-TCU-Segunda Câmara (peça 1) . 
	58. Portanto, nesta tomada de contas especial apuraram-se os fatos, identificaram-se os responsáveis e quantificaram-se os danos causados ao Erário, concluindo-se com o julgamento exarado no Acórdão 1951/2019-TCU-Segunda Câmara, ora recorrido, não havendo a necessidade de adoção de outras providências.   
	59. Diante dessas considerações, as alegações recursais em comento não devem ser acolhidas, negando-se, em consequência, provimento ao recurso interposto pelo município de Augustinópolis/TO. 
	Recorrente: Maria Edinalva Teixeira da Silva Veras
	Das razões recursais (peça 227) 
	60. No essencial, a recorrente alega que: 
	60.1. não ficou comprovada a existência de simulação e direcionamento no procedimento licitatório relacionado ao Convite 2001/2012, fundamento utilizado para aplicação de multa (subitem 9.2.3 do acórdão recorrido) , conforme conclusão, inclusive, do Parecer do MPTCU;  
	60.2. no decorrer da instrução processual em nenhum momento se comprovou a materialidade delitiva acima mencionada ou mesmo afronta aos princípios norteadores da administração, o que desconstitui a imputação de responsabilidade à recorrente pelo fato indicado no item precedente; 
	60.3. no presente processo, em momento algum a recorrente foi ouvida em audiência no que se refere a possíveis falhas técnicas constantes do processo licitatório, mas tão somente sobre a questão relacionada a um suposto direcionamento ou simulação do procedimento licitatório;  
	60.4. considerando que foi afastada a tese de direcionamento e simulação, objeto da audiência da recorrente, a aplicação de multa por outro fato é indevida, uma vez que no direito pátrio é inadmitida a condenação/apenação por conduta diversa da acusação. 
	61. Com base nessas alegações, a recorrente pede que o recurso seja conhecido e provido a fim de reformar o acórdão recorrido e tornar sem efeito a multa que lhe foi aplicada.   
	Análise 
	62. Para examinar com acuidade os argumentos recursais apresentados pela recorrente, convém colacionar em seus exatos termos a audiência a ela formulada por meio do Ofício 904/2017-TCU/SECEX-TO, de 25/9/2017 (peça 92) . Eis o teor da audiência: 
	'Com base nos itens 9.5.1 e 9.5.2, do Acórdão 10041/2015-TCU-Segunda Câmara (TC Processo 002.695/2016-8) , c/c o inciso IV, do art. 250, do Regimento Interno do TCU, solicito a Vossa Senhoria para que, no prazo de 15 (quinze) dias, a contar do recebimento da presente comunicação, com fundamento, apresente razões de justificativa quanto ao descumprimento de preceitos legais, carência de dados e documentos essenciais, com indícios de simulação e direcionamento do Convite 2001/2012 (aquisição de medicamentos da farmácia básica, material hospitalar e odontológico no exercício 2012, para o qual foram previstos e utilizados recursos do bloco de financiamento da Assistência Farmacêutica) , ocorrência verificada no processo de Tomada de Contas Especial, TC Processo 010.458/2016-6 que trata de possíveis irregularidades na aplicação de recursos do SUS/MS infringindo o disposto nos seguintes dispositivos legais: art. 37, caput, da Constituição Federal, art. 3º, § 3º, e art. 51 da Lei 8.666/1993.'
	63. Note-se que a recorrente foi ouvida em audiência em relação a descumprimento de preceitos legais, carência de dados e documentos essenciais relacionados ao Convite 2001/2012, com indícios de simulação e direcionamento do referido certame, infringindo-se o art. 37, caput, e arts. 3º, § 3º, e 51 da Lei 8.666/1993. 
	64. Não obstante ter sido afastada a tese de simulação e direcionamento da licitação, o que poderia levar à inabilitação da recorrente para o exercício de cargo em comissão ou função de confiança no âmbito da Administração Pública, segundo previsto no art. 60 da Lei 8.443/1992, subsistiram as impropriedades em relação às quais a recorrente se defendeu perante o TCU, só que não ao ponto de caracterizar a simulação e o direcionamento mencionado na audiência. 
	65. Neste ponto, é importante trazer à colação excerto do parecer do MPTCU (peça 170) , no qual se afasta a tese de simulação e direcionamento, porém indica a subsistência das impropriedades relacionadas à condução do certame pela comissão de licitação, da qual a recorrente fazia parte, sujeitando-se os responsáveis, portanto, à multa do art. 58, inciso II, da Lei 8.443/1992:  
	'25. No tocante às irregularidades relativas aos processos licitatórios realizados pelo município, consignadas nos itens 9.3.1.6 a 9.3.1.7 do Acórdão 10041/2015-TCU-Segunda Câmara, bem assim nas matrizes de responsabilização elaboradas em observância ao item 9.5.1 da referida decisão, penso que revelam tão somente a desorganização dos setores responsáveis pelos certames. 
	26. É o que se vê dos itens da instrução na peça 316 do TC Processo 002.695/2013-8, reproduzidos nas matrizes de responsabilização nas peças 71 a 77, os quais narram a desordem cronológica dos trâmites relativos às licitações e a desobediência a dispositivos da Lei 8.666/1993 e da Lei 10.520/2002. A título exemplificativo, sintetizo abaixo as condutas elencadas pela Secex-TO:
	a) descompasso entre a atuação da assessoria jurídica e os trâmites dos processos licitatórios; 
	b) ausência de rubrica do pregoeiro nas páginas dos editais; 
	c) ausência de publicação de aviso da licitação nos meios de comunicação; 
	d) ausência de comprovação da entrega de edital aos licitantes; 
	e) inadequação de critérios de julgamento adotados; 
	f) realização de pregão para registro de preços sem assinatura da respectiva ata; 
	g) propostas sem rubrica do pregoeiro ou subscrição do proponente em todas as páginas; 
	h) descompasso entre os atos relativos às licitações; 
	i) despacho homologatório não subscrito pelo titular do Poder Executivo;
	j) ausência de informações detalhadas de contato no aviso publicado na imprensa oficial; 
	k) inobservância do prazo obrigatório entre a publicação do aviso de licitação e o recebimento das propostas e da documentação de habilitação;
	l) inobservância às normas de comprovação de habilitação no Sicaf. 
	27. Embora a unidade técnica indique, com base nas falhas acima apontadas, a ocorrência de fraude ou simulação em processos licitatórios realizados pela prefeitura, não ficou claro de que modo as empresas teriam burlado os procedimentos. Tanto é assim que os ofícios de oitiva descrevem de forma genérica a irregularidade motivadora do chamamento, limitando-se a solicitar que as empresas se pronunciem sobre 'a participação em fraudes que frustraram a regularidade e o caráter competitivo em licitações públicas' indicando, para cada uma delas, os certames dos quais participaram. 
	28. Em relação ao Pregão Presencial 4/2012, a conduta atribuída à empresa Incopra Indústria Metalúrgica Eireli - ME foi descrita como 'atuar em conluio com agentes públicos vinculados ao município de Augustinópolis/TO, concorrendo para o direcionamento da licitação em seu favor, mediante simulação de processo formal de disputa, indícios de apresentação de documentos fictos e desatendimento de exigência editalícias'. 
	29. Ora, conforme se extrai da documentação relativa ao certame, o edital foi publicado no Diário Oficial da União (peça 82, p. 11, do TC Processo 002.695/2013-4) , o que teria permitido a participação de quaisquer interessados. Além disso, não há elementos indicativos da apresentação de documentos fictos, visto que a proposta da empresa consta dos autos (peça 82, p. 12-14, do TC Processo 002.695/2013-4) , foi devidamente analisada pela comissão de licitação e, inclusive, utilizada pela unidade técnica para fins de cálculo do suposto superfaturamento. 
	30. Quanto ao Pregão Presencial 4/2011, a conduta constante da matriz diferencia-se da transcrita acima apenas por mencionar que existiriam indícios de apresentação de documentos fictos pelos supostos concorrentes. De acordo com a documentação juntada na peça 281 do TC Processo 002.695/2013-8, o aviso de licitação foi publicado no Diário Oficial do Estado de Tocantins (peça 281, p. 1) , viabilizando, da mesma forma que no caso anterior, a participação de potenciais interessados. 
	31. As propostas de preços constam das peças 282, pp. 28-35, e 283, pp. 1-30, 53-64 e 65- 82, os mapas de apuração da peça 282, pp. 1-2 e a ata da peça 282, p. 7, documentos localizados no TC Processo 002.695/2013-8, não se evidenciando qualquer indício de simulação por parte das empresas. Registro que a conclusão pela existência de fraude leva à necessidade de chamamento aos autos de todas as empresas envolvidas e não apenas da vencedora do certame. 
	32. O mesmo raciocínio se aplica ao Convite 2001/2012, do qual teriam participado outras duas empresas além da R.L. Santana, conforme ata e laudo de julgamento na peça 280, pp. 20-22, e propostas na peça 280, p. 30-40, do TC Processo 002.695/2013-8. 
	33. No caso do Pregão Presencial 16/2012, a conduta atribuída à Distribuidora Ômega Ltda. - ME foi atuar em conluio com agentes públicos vinculados ao município de Augustinópolis/TO, concorrendo para o direcionamento da licitação em seu favor, mediante simulação de processo formal e de disputa. 
	34. Da documentação presente no TC Processo 002.695/2013-8, colhem-se, como evidências da participação de outra empresa no Pregão Presencial 16/2012, o mapa na peça 286, p. 29, e a proposta na peça 285, pp. 58-62. 
	35. Como se vê, a afirmação quanto à existência das fraudes dependeria da resposta negativa das demais empresas participantes das licitações quanto à apresentação das propostas que compuseram os certames, o que requereria medida saneadora nestes autos. Ante a lacuna identificada e considerando a ausência de indícios mais robustos de burla aos processos examinados pela unidade técnica, proponho afastar a responsabilidade dos gestores e das empresas quanto a esse aspecto. Caso não acatado tal posicionamento, torna-se necessário obter informações junto às empresas elencadas nas atas de julgamento, a fim de confirmar a participação nos certames ou, em caso negativo, proceder à responsabilização cogitada pela unidade técnica. 
	36. Embora defenda, desde já, o afastamento da tese de fraude, entendo que a desorganização dos processos e a desobediência aos normativos que regem a matéria, fatos também motivadores das audiências, configuram razão suficiente para a aplicação de multa à ex-prefeita e aos demais responsáveis chamados a se defenderem. 
	37. É patente que os condutores dos certames se descuidaram da observância aos ditames da legislação pertinente, deixando de adotar medidas que conferissem maior organização e lisura aos processos licitatórios, o que justifica a sanção de multa por este Tribunal. No que tange à proposta da Secex/TO de inabilitar os gestores para exercício de cargos públicos, penso ser medida excessiva no contexto avaliado, sobretudo em face da inexistência de indícios mais pujantes da ocorrência de fraude.'
	66. De sua parte, o relator do processo, Ministro-Substituto Marcos Bemquerer Costa, anuindo às conclusões do MPTCU transcritas no item precedente e diante do conjunto de falhas na condução dos certames propôs ao Tribunal que fosse aplicada multa à recorrente e a outros responsáveis, nos termos do art. 58, inciso II, da Lei 8.443/1992 (peça 172, p. 14, item 100) .  
	67. Portanto, não há reparos a fazer em relação à multa aplicada à recorrente, considerando que suas alegações não são suficientes para afastar os fundamentos ensejadores dessa penalidade, devendo, pois não ser acolhida.   
	Recorrentes: Edimar da Silva, Damon Coelho Lima, Júlio da Silva Oliveira e Pedro Coelho Amaro Júnior
	Das razões recursais (peça 216) 
	68. No essencial, Edimar da Silva, Júlio da Silva Oliveira e Pedro Coelho Amaro Júnior alegam que:
	68.1. foram oportunamente juntados aos autos explicações e documentos que comprovam a lisura das práticas administrativas realizadas quando da aplicação dos recursos objetos desta tomada de contas especial;  
	68.2. as falhas administrativas eventualmente praticadas durante a aquisição das referidas tendas não possuem, por si só, o condão de invalidar os demais atos praticados de forma legal;
	68.3. as tendas mencionadas nesta TCE foram adquiridas mediante procedimento licitatório prévio após ampla pesquisa de preços e se encontram devidamente incorporadas ao patrimônio municipal, após terem sido utilizadas nos fins para os quais foram adquiridas;    
	68.4. a diferença de valores somente poderia ser auferida no momento da aquisição dos bens, haja vista que no mercado brasileiro há variações diárias de preços e, por isso, uma avaliação futura, como ocorreu, não corresponde com a realidade vivenciada à época. 
	69. Especificamente no que se refere a Damon Coelho Lima, ex-assessor jurídico do município de Augustinópolis/TO, as alegações são a seguintes: 
	69.1. que em nenhum momento teve conhecimento da audiência formulada pelo TCU, razão pela qual a revelia a ele imputada seria indevida;  
	69.2. que o parecer jurídico por ele emitido e questionado pelo TCU é meramente opinativo, não vinculando a Administração; 
	69.3. que somente poderia ter sido responsabilizado por algum ato nesta tomada de contas especial caso houvesse a comprovação nos autos de que teria praticado conduta dolosa ou culposa, o que, efetivamente, não ocorreu; e
	69.4. que o papel do assessor jurídico se restringe unicamente a emitir pareceres sobre aspectos formais do processo licitatório, não podendo de forma alguma ser responsabilizado por inexecução do objeto contratado.  
	70. Com base nessas alegações os recorrentes pedem que o recurso seja conhecido e provido a fim de reformar o acórdão recorrido.    
	Análise
	71. Em relação às alegações dos recorrentes Edimar da Silva, Júlio da Silva Oliveira e Pedro Coelho Amaro Júnior (itens 68.1 ao 68.4, retro) , verifica-se que elas estão desprovidas de argumentos e provas capazes de sustentar eventual reforma do acórdão recorrido. 
	72. Ressalte-se que Edimar da Silva, ex-secretário municipal de finanças, e Júlio da Silva Oliveira, servidor municipal, foram condenados solidariamente em débito pelo subitem 9.1.3 do acórdão recorrido, no valor total de R$ 11.430,80. Esse valor decorre das irregularidades imputadas aos aludidos recorrentes nos subitens 9.2.4.1 e 9.2.4.2 do Acórdão 10041/2015-TCU-Segunda Câmara (peça 1) , as quais não foram elididas pelas alegações de defesa apresentadas pelos responsáveis. Nessa fase recursal, de igual modo, os recorrentes não apresentam argumentos e/ou provas suficientes para reverter o julgamento questionado.   
	73. Diversamente do que alegam, as irregularidades praticadas pelos recorrentes causaram prejuízo ao erário e não devem ser consideradas meras falhas administrativas. Destaque-se que os recorrentes praticaram as seguintes irregularidades, agravadas pelo fato de ambos não serem detentores de competência legal ou de delegação de competência para gerirem recursos vinculados ao Sistema Único de Saúde (SUS) , porém, ao agirem como gestores, tornaram-se responsáveis pelos atos praticados:
	73.1. autorizar a realização de despesas e de pagamentos, no valor total de R$ 8.106,80, com recursos federais repassados pelo Fundo Nacional de Saúde (FNS) no âmbito do bloco de financiamento da Vigilância em Saúde, para aquisição de bens não relacionados a ações e serviços de saúde pública inerentes ao referido bloco, caracterizando desvio de finalidade (microfones, modelos variados de caixas de som, bolas de futebol, mochilas, fichários escolares e vídeo game) , e
	73.2. autorizar a realização de despesas e de pagamentos, no valor de R$ 3.324,00, utilizando recursos federais repassados pelo FNS, no âmbito do bloco de financiamento da Vigilância em Saúde, para aquisição de bens (câmera digital, tela de projeção e notebook) sem justificativa para sua utilização efetiva no contexto das ações do referido bloco de financiamento, sem promover tombamento patrimonial apropriado para controle dos referidos bens e sem atribuiR a custódia a autoridade ou servidor lotado na Secretaria de Saúde do município, evidenciando desvio de finalidade, além de empregar esse recurso em despesa de capital recursos orçamentários e financeiros legalmente enquadrados como de natureza corrente. 
	74. De sua parte, Pedro Coelho Amaro Júnior foi condenado solidariamente em débito com a Maria do Carmo de Alcântara Silva e a empresa Incopra Indústria Metalúrgica Eireli - ME pelo item 9.1.4 do acórdão recorrido, no valor de R$ 7.410,00 em razão da falta de comprovação da entrega ao município de uma tenda que teria sido acrescida às treze previstas inicialmente no contrato firmado com a referida empresa, diante da redução da dimensão das tendas adquiridas, conforme muito bem delineado nos itens 63 ao 66 da proposta de deliberação do relator do acórdão recorrido, Ministro-Substituto Marcos Bemquerer Costa, abaixo transcritos: 
	'63. Sobre a parcela de débito resultante da redução da dimensão das tendas (item 9.2.5.2 do Acórdão 10041/2015-TCU-Segunda Câmara) , seja de 30%, como calculou a unidade técnica, ou de 20%, como entendeu o Parquet, o fato é que, como bem apontado pelo MP/TCU, em ambas as situações não é possível saber se tal redução refletiria divergência monetária exatamente correspondente à diferença de área das tendas, porquanto há variáveis, com pesos distintos, que integram a composição de preço, como por exemplo: material laminado de PVC, estrutura metálica, mão de obra, etc. 
	64. Mas é razoável admitir que a diminuição das medidas das tendas impôs uma redução de custos incorridos na fabricação do produto, e, portanto, no seu preço final. Os três responsáveis afirmaram em suas alegações de defesa que, em função dessa redução das medidas, houve negociação entre o município contratante e a empresa fornecedora, os quais acordaram acrescentar ao contrato uma tenda para compensar a redução das medidas. Assim, em vez de seis tendas, a empresa deveria entregar sete tendas de 10,0m x 10,0m x 3,0m. 
	65. Considerando o total de R$ 103.740,00 pago à empresa Incopra Indústria Metalúrgica Ltda. (nota fiscal da peça 85 do TC Processo 002.695/2013-8) e a quantidade de tendas que passa de 13 para 14, por conta do acréscimo de uma tenda para compensar a multicitada redução das medidas, e tendo em vista que não restou comprovada a entrega dessa unidade adicional, conforme consta da referida nota fiscal, tem-se que o novo valor do débito é de R$ 7.410,00.
	66. Dessa forma, as contas dos responsáveis devem ser julgadas irregulares, com a condenação solidária ao pagamento de R$ 7.410,00, acrescidos dos consectários legais.'
	75. Pelo que se observa na proposta de deliberação acima transcrita, o recorrente foi condenado em débito em razão da falta de entrega de uma das tendas adquiridas e não de eventual superfaturamento ocorrido na aquisição desses bens, o qual foi afastado, consoante consta dos itens 55 ao 66, transcritos no item precedente.  
	76. Considerando a solidariedade do recorrente com Maria do Carmo de Alcântara Silva e com a empresa Incopra Indústria Metalúrgica Eireli - ME, é válido neste caso o comentário realizado no item 46, retro, quando se examinou a alegação da ex-prefeita em relação a este ponto especificamente. 
	77. Quanto aos argumentos recursais apresentados por Damon Coelho Lima, ex-assessor jurídico do Município de Augustinópolis/TO (item 69, retro) , tem-se que eles são desprovidos de elementos capazes de impor a reforma da decisão que lhe foi desfavorável.
	78. No que se refere à alegada falta de audiência, não assiste razão ao recorrente, considerando que ele foi devidamente notificado da audiência para apresentar razões de justificativa em relação às irregularidades a ele imputadas, por meio do Ofício 003/2018-TCU/SECEX-TO, de 17/01/2018 (peça 150) , entregue no seguinte endereço: Rua Anincuns, 335 - Centro, Augustinópolis/TO, conforme Aviso de Recebimento dos Correios (peça 151) . Esse endereço foi fornecido pelo Detran/TO (peça 145) . 
	79. Frise-se que o procedimento realizado pelo Tribunal está em perfeita consonância com a Lei 8.443/1992 (Lei Orgânica do TCU) e o Regimento Interno/TCU que, no tocante à audiência, estabelecem claramente a possibilidade de audiência pelo correio, mediante carta registrada, com aviso de recebimento: 
	(...) 
	80. Bem se vê, portanto, que a validade da citação/audiência via postal não depende de que o aviso de recebimento seja assinado pelo próprio destinatário da comunicação, o que dispensa, no caso em tela, a entrega do Aviso de Recebimento (AR) em 'mãos próprias'. A exigência da norma é no sentido de o Tribunal verificar se a correspondência foi entregue no endereço correto, residindo aqui a necessidade de certeza inequívoca.
	(...) 
	82. A validade do critério de comunicação processual do TCU foi referendada pelo Supremo Tribunal Federal, nos termos do julgamento do MS-AgR 25.816/DF, por meio do qual se afirmou a desnecessidade da ciência pessoal do interessado, entendendo-se suficiente a comprovação da entrega do AR no endereço do destinatário: 
	(...) 
	83. Diante disso, não merece prosperar a alegação do recorrente de que não teria tido conhecimento da audiência formulada pelo Tribunal, tendo em vista que a audiência em questão foi realizada mediante carta registrada, com aviso de recebimento que comprova a entrega no endereço do destinatário, nos exatos termos previstos na Lei 8.443/1992, no Regimento Interno do TCU e nas jurisprudências do TCU e do STF, sendo, pois, legítima. 
	84. No presente caso, a revelia do recorrente perante o TCU se fez exclusivamente por decisão pessoal dele, aplicando-se, em razão disso, o que dispõe o art. 12, § 3º, da Lei 8.443/1992: 'o responsável que não atender à citação ou à audiência será considerado revel pelo Tribunal, para todos os efeitos, dando-se prosseguimento ao processo.'  
	85. No mérito, não procedem os argumentos do recorrente. Não obstante o parecer jurídico ser opinativo, ele não deve ser uma peça meramente ratificadora das cláusulas dos editais ou dos procedimentos adotados pela comissão de licitação, consoante verificado nos pareceres emitidos nos processos do Convite 2001/2012, Pregão Presencial para Registro de Preços 4/2011, Pregão Presencial 4/2012 e Pregão Presencial 16/2012, nos termos das matrizes de responsabilização abaixo transcritas (peças 71, 72, 73 e 74) : 
	12.1.2. responsável: Damon Coelho Lima (CPF XXX.003.296-XX) :
	Irregularidade 1 (Matriz de Responsabilização - peça 71) :  Subscrever despacho por meio do qual ratificou o edital e o processamento irregular do Pregão Presencial para Registro de Preços 4/2011 (eventual aquisição de medicamentos da farmácia básica, material hospitalar e odontológico no exercício 2011, para o qual foram previstos e utilizados recursos do bloco de financiamento da Assistência Farmacêutica) , mesmo eivado de falhas graves, vícios e direcionamento inescusáveis.
	Irregularidade 2 (Matriz de Responsabilização - peça 72) : Subscrever com caráter e finalidade meramente 'pro forma' parecer jurídico obrigatório e vinculado ratificando o teor irregular do instrumento regente do Convite 2001/2012 (aquisição de medicamentos da farmácia básica, material hospitalar e odontológico no exercício 2012, para o qual foram previstos e utilizados recursos do bloco de financiamento da Assistência Farmacêutica) .
	Irregularidade 3 (Matriz de Responsabilização - peça 73) : Subscrever com caráter e finalidade meramente 'pro forma' pareceres jurídicos para corroborar o edital e o processamento irregular do Pregão Presencial 4/2012 (aquisição de tendas piramidais objeto do Convênio 752901/2010) , mesmo eivado de falhas graves, vícios e direcionamento inescusáveis.
	Irregularidade 4 (Matriz de Responsabilização - peça 74) : Subscrever com caráter e finalidade meramente 'pro forma' parecer jurídico obrigatório e vinculado corroborando indevidamente a regularidade do instrumento regente e a suficiência do elementos informativos do Pregão Presencial 16/2012, (eventual aquisição de medicamentos da farmácia básica, material hospitalar e odontológico no exercício 2012, para o qual foram previstos e utilizados recursos do bloco de financiamento da Assistência Farmacêutica) ; 
	Legislação infringida: no art. 37, caput, da Constituição Federal, arts. 3º e parágrafo único do art. 38 da Lei 8.666/1993; Lei 10.520/2002 e Decreto 3.555/2000.
	86. No presente caso, verificou-se que os pareceres subscritos pelo recorrente simplesmente ratificaram editais e procedimentos adotados pela comissão de licitação, sem relacionar as inúmeras irregularidades presentes tanto nos editais como nos procedimentos adotados pela comissão na condução dos certames analisados. Cabe lembrar que as irregularidades constantes dos editais e dos procedimentos foram posteriormente detectadas em auditoria realizada pelo Tribunal de Contas da União no Município de Augustinópolis/TO (TC Processo 002.695/2013-8) .
	87. Destaque-se que o recorrente não foi apenado com multa por fatos ocorridos na fase de execução dos objetos contratados com base nos ajustes decorrentes dos procedimentos licitatórios acima mencionados, diversamente do que deixa transparecer em suas alegações, mas em razão de manifestações inconsistentes, sem conteúdo jurídico substancial, emitidos simplesmente para dar um aspecto de licitude aos mencionados procedimentos, levando a administração municipal a homologar licitações eivadas de inúmeros vícios. 
	88. Não procede também a alegação do recorrente de que somente poderia ser responsabilizado por algum ato nesta tomada de contas especial caso houvesse a comprovação nos autos de que teria praticado conduta dolosa ou culpa, o que não teria ocorrido segundo o recorrente. É juridicamente possível penalizar parecerista se verificada culpa em sentido amplo (dolo ou culpa strictu sensu) na prática de irregularidade apurada, inclusive nos casos em que o parecer emitido induza o administrador público à prática de atos ilegais, ilegítimos ou antieconômicos, conforme farta jurisprudência do TCU, abaixo transcrita, retirada da jurisprudência selecionada: 
	'Os pareceristas em geral só terão afastada a responsabilidade a eles eventualmente questionada se seus pareceres estiverem devidamente fundamentados, albergados por tese aceitável da doutrina ou da jurisprudência, de forma que guardem forte respeito aos limites definidos pelos princípios da moralidade, da legalidade, da publicidade, dentre outros.' (Acórdão 3193/2014-TCU-Plenário; Relator: Ministro Benjamin Zymler) ;
	'Ainda que a natureza opinativa do parecer jurídico afaste, em regra, a responsabilidade de seu emitente, essa subsiste, caso se demonstre culpa ou erro grosseiro.' (Acórdão 1656/2015-TCU-Plenário; Relator: Ministro Subst. Marcos Bemquerer Costa) ;
	'Embora não exerça função administrativa estrito senso, o parecerista jurídico pode ser considerado responsável perante o TCU nos casos de parecer que, por dolo ou por culpa, induza o administrador público à prática de irregularidade.' (Acórdão 1851/2015-TCU-Plenário; Relator: Ministro Benjamin Zymler) ;
	'O parecerista jurídico pode ser responsabilizado por erro grosseiro em parecer emitido em cumprimento ao art. 38, parágrafo único, da Lei 8.666/1993, que exige o prévio exame e aprovação das minutas de contrato pelas assessorias jurídicas.' (Acórdão 10954/2015-TCU-Segunda Câmara, Relator: Ministro Augusto Nardes, e 1.151/2015 - Plenário, Relatora: Ministra Ana Arraes) ; 
	'O parecerista jurídico pode ser responsabilizado por parecer vinculante, a exemplo do previsto no art. 38, parágrafo único, da Lei 8.666/1993, se verificada culpa em sentido amplo (dolo ou culpa strictu sensu) na prática da irregularidade apurada.' (Acórdão 434/2016-TCU-Plenário, Relator: Ministro Bruno Dantas) ;
	'É possível a responsabilização do parecerista jurídico quando a sua manifestação não estiver devidamente fundamentada. Caso o parecer induza o administrador público à prática de irregularidades, haverá solidariedade entre gestores e pareceristas, pois serão considerados os responsáveis pelos atos inquinados.' (Acórdão 1443/2013-TCU-Plenário, Relator: Ministro Weder de Oliveira) .
	89. Dessa forma, as alegações do recorrente devem ser rejeitadas e improvido o recurso por ele interposto. 
	INFORMAÇÕES ADICIONAIS
	90. Encontram-se à peça 209, pp. 5-9, os comprovantes de pagamento das multas aplicadas a Maria do Carmo de Alcântara Silva por meio dos itens 9.2.1, 9.2.2 e 9.2.3 do acórdão recorrido e o pedido da recorrente para que lhes sejam dadas as respectivas quitações dessas penalidades (item 40, retro) .  
	CONCLUSÃO 
	91. Das análises anteriores, conclui-se que:
	91.1. não houve a ocorrência da prescrição punitiva fundada em decisão do Tribunal de Contas da União, seja sob o regime do Código Civil, seja sob o regime da Lei 9.873/1999;
	91.2. é legal a solidariedade fixada entre Maria do Carmo de Alcântara Silva e o município de Augustinópolis no item 9.1.2 do acórdão recorrido;  
	91.3. subsiste o débito imputado à Maria do Carmo de Alcântara Silva no item 9.1.4 do acórdão recorrido; 
	91.4. os efeitos da revelia incidem sobre a Fazenda Pública, nos termos do art. 12, § 3º, da Lei 8.443/1992, não se aplicando, neste caso, o art. 345 do CPC; 
	91.5. os argumentos recursais apresentados por Maria do Carmo de Alcântara Silva não beneficiam o município de Augustinópolis/TO, porquanto não elidem as irregularidades praticadas pelos recorrentes;
	91.6. não é devida a abertura de nova tomada de contas especial com vistas à apuração dos fatos, identificação dos responsáveis e quantificação do dano, aspectos já devidamente albergados nesta tomada de contas especial; 
	91.7. é legítima a multa aplicada a Maria Edinalva Teixeira da Silva Vera, uma vez que a audiência a ela formulada continha, no seu conjunto, outras questões afora os indícios de simulação e direcionamento relacionado ao Convite 2001/2012;  
	91.8. os atos praticados por Edimar da Silva, Júlio da Silva Oliveira e Pedro Coelho Amaro Júnior não podem ser consideradas meras falhas formais, considerando que causaram prejuízo ao erário, motivo pelo qual os débitos e multas a eles imputados são devidos;
	91.9. os cálculos realizados inicialmente para suscitar suposto superfaturamento na aquisição de tendas são subsistiram e não impactaram na decisão do TCU para responsabilizar Edimar da Silva, Júlio da Silva Oliveira e Pedro Coelho Amaro Júnior; 
	91.10. Damon Coelho Lima foi devidamente ouvido em audiência, na forma regulamentar, sendo legítima, portanto, a revelia a ele imputada; 
	91.11. Damon Coelho Lima, como parecerista de procedimentos licitatórios objetos desta tomada de contas especial, sujeita-se à penalização com multa no caso de prática de ato doloso ou culposo (culpa stricto sensu) , sendo, portanto, legítima a multa aplicada no acórdão recorrido, ante os atos irregulares por ele praticados nos procedimentos licitatórios indicados; 
	91.12. o papel do parecerista jurídico não se restringe unicamente em verificar aspectos formais do procedimento licitatório; 
	91.13. Damon Coelho Lima não foi penalizado com multa em relação a fatos ocorridos durante a execução dos contratos firmados pelo município de Augustinópolis, cujos procedimentos licitatórios tiveram pareceres do recorrente.  
	92. Com base nas conclusões acima, e considerando que as alegações dos recorrentes são insuficientes para impor a reforma do acórdão recorrido, propõe-se conhecer dos recursos e, no mérito, negar-lhes provimento, nos termos constantes da proposta de encaminhamento a seguir.   
	PROPOSTA DE ENCAMINHAMENTO 
	93. Diante do exposto, submete-se à consideração superior a presente análise dos recursos de reconsideração interpostos por Maria do Carmo Alcântara Silva, Damon Coelho Lima, Edimar da Silva, Júlio da Silva Oliveira, Pedro Coelho Amaro Júnior, Maria Edinalva Teixeira da Silva Veras e município de Augustinópolis/TO contra o Acórdão 1951/2019-TCU-Segunda Câmara, propondo-se, com fundamento nos arts. 32, inciso I, e 33 da Lei 8.443/1992 c/c o art. 285, caput, do RI/TCU, em: 
	a) conhecer dos recursos e, no mérito, negar-lhes provimento; 
	b) dar ciência aos recorrentes da decisão que vier a ser proferida.'
	4. O Ministério Público junto ao TCU, representado neste processo pela Procuradora-Geral Cristina Machado da Costa e Silva, manifestou-se de acordo com a proposta de encaminhamento da unidade técnica no que tange ao mérito das razões recursais, mas divergiu quanto à ocorrência de prescrição. Sobre essa última questão, o MP/TCU fez as seguintes considerações:
	" (...) 
	8. Em relação às premissas que devem orientar a análise da prescrição, em recentes pareceres exarados em processos de controle externo, após a tese firmada pelo Supremo Tribunal Federal no RE 636.886 (Tema 899 da repercussão geral) , esta representante do Ministério Público de Contas tem defendido que seja adotado o regime previsto na Lei 9.873/1999 como solução adequada para regular a prescrição para a atuação do Tribunal, até que sobrevenha norma específica, tanto por observar os parâmetros que preponderam no conjunto de normas do direito público, como por ser, também, a norma que já vem sendo utilizada pelo STF para reger a limitação temporal ao poder sancionador do TCU. Outrossim, entende-se que deva ser aplicado o mesmo marco normativo para as pretensões punitiva e de ressarcimento do dano ao erário.
	9. Em pesquisa ao portal do STF, verifica-se que foi certificado o trânsito em julgado da decisão tomada no RE 636.886 em 05/10/2021. Portanto, se já era possível o julgamento imediato de causas sobre o tema do precedente firmado, independentemente da publicação ou do trânsito em julgado do leading case, com a certidão mencionada acima o entendimento fixado pela Suprema Corte se consolida em definitivo.
	10. Cabe registrar que a prescrição e a decadência são matérias de ordem pública que podem ser arguidas em qualquer tempo e grau de jurisdição e, inclusive, ser reconhecidas de ofício pelo julgador, o que nos leva à convicção de que o novo entendimento veiculado pelo RE 636.886 tem aplicação imediata a todos os processos em curso no TCU, independentemente da época da ocorrência dos fatos.
	11. A Lei 9.873/1999 apresenta um prazo geral, de cinco anos (art. 1.º, caput) , e um prazo especial, previsto em seu art. 1º, § 2º, a saber: 'quando o fato objeto da ação punitiva da Administração também constituir crime, a prescrição reger-se-á pelo prazo previsto na lei penal'. Com relação a essa particular hipótese, registre-se o entendimento do STJ no sentido de que a pretensão punitiva da Administração Pública em relação à infração administrativa que também configura crime em tese somente se sujeita ao prazo prescricional criminal quando instaurada a respectiva ação penal (REsp 1116477/DF, Rel. Ministro Teori Albino Zavascki, 1ª Turma, julgado em 16/08/2012, DJe 22/08/2012) . Como não há notícia nos autos sobre a instauração de ação penal que verse sobre os fatos objeto desta TCE, cumpre-nos adotar o prazo geral quinquenal para a análise da prescrição no caso concreto.
	12. No que toca ao termo inicial do prazo, deve ser considerada a data da prática da infração, nos termos do art. 1º da Lei 9.873/1999. Na análise feita com base nesse regime, a Serur adotou como termo a quo da contagem do prazo prescricional a data do último ato/pagamento irregular (18/12/2012) , por se tratar de infração continuada. Na tabela do parágrafo 37 da instrução (pp. 11-14) , foram identificadas diversas causas interruptivas da prescrição, com fundamento no art. 2º da lei, relacionadas ao processo de fiscalização (TC Processo 002.695/2013-8) e à presente TCE.
	13. Concorda-se com o arbitramento da data acima como termo a quo do prazo prescricional, porquanto o ilícito principal apurado, alvo das condenações, consistiu em uma série de pagamentos irregulares com recursos do SUS. No entanto, há de se considerar que esse termo inicial guarda consonância com as irregularidades que motivaram a imputação de débitos aos responsáveis, mas não com os fatos que ensejaram as audiências posteriormente dirigidas a alguns dos responsáveis.
	14. É necessário observar o histórico deste processo para delimitar com clareza em quais momentos cada uma das irregularidades foi identificada e os pretensos responsáveis chamados a apresentar defesa perante o TCU.
	15. A presente TCE foi autuada em cumprimento ao item 9.1 do Acórdão 10041/2015-TCU-Segunda Câmara, proferido nos autos do TC Processo 002.695/2013-8, que tratou de fiscalização realizada no município de Augustinópolis/TO pela então Secex/TO, com a finalidade de avaliar a gestão dos recursos públicos federais repassados ao ente municipal, nos exercícios de 2011 e 2012, por meio de transferências voluntárias e de fundo a fundo. Nota-se, assim, que as apurações das infrações que conduziram às condenações no bojo desta TCE tiveram início no mencionado processo de auditoria.
	16. Para atender aos itens 9.2 e 9.3 do Acórdão 10041/2015-TCU-Segunda Câmara, que listou as irregularidades e os respectivos responsáveis que deveriam apresentar alegações de defesa e/ou razões de justificativa na TCE a ser autuada, foram encaminhados pela Secex/TO ofícios aos responsáveis Maria do Carmo de Alcântara Silva, Edimar da Silva, Júlio da Silva Oliveira, Pedro Coelho Amaro Júnior, empresa R.L. Santana - ME, empresa Distribuidora Ômega Ltda. - ME, empresa Incopra Indústria Metalúrgica Eireli - ME e município de Augustinópolis/TO (citação) , e aos responsáveis Maria do Carmo de Alcântara Silva e Edimar da Silva (audiência) . Tais ofícios constam das peças 15 a 24, com data de 25/04/2016.
	17. Depois de promovidas as referidas citações/audiências, em 12/09/2017 foi elaborada nova instrução pela unidade técnica (peça 78) , com o objetivo de complementar as medidas saneadoras determinadas nos subitens 9.5.1 a 9.5.3 do Acórdão 10041/2015-TCU-Segunda Câmara, mas que, até aquele momento, não haviam sido cumpridas pelo Tribunal. O excerto abaixo da instrução técnica expôs a situação encontrada.
	'6. Provavelmente por lapso, no intuito de conferir celeridade à impulsão processual não foram observadas as diretrizes impositivas fixadas nos itens 9.5.1 a 9.5.3 do Acórdão 10041/2015-TCU-Segunda Câmara, ocorrendo que os dirigentes da unidade técnica autorizaram apenas a deflagração das citações e audiências detalhadas nos itens 9.2 e 9.3 da deliberação supracitada, havendo registros processuais de que foram devidamente providenciadas (peças 15-24 e 70) .
	7. Sem as matrizes de responsabilização que descrevem as irregularidades indiciárias, definam as condutas individuais e estabeleçam um liame de tais fatores com os agentes públicos e empresas favorecidas com as licitações fictas, fundamentando audiências e oitivas pertinentes, estar-se-á descumprindo comando cogente definido por Colegiado julgador do TCU e deixando impune todos quanto urdiram e se favoreceram de dissimulações esquadrinhadas e suscitadas em decorrência de auditoria do TCU.'
	18. Propôs-se, então, que fossem realizadas as audiências dos responsáveis Manoel Evandro de Araújo Sousa, Damon Coelho Lima, Nadjany Gomes de Sousa, Maria Edinalva Teixeira da Silva Veras, Pedro Coelho Amaro Junior e Maria do Carmo de Alcântara Silva, bem como as oitivas, para eventual aplicação da penalidade do art. 46 da Lei 8.443/1992, das pessoas jurídicas R.L. Santana - ME, Incopra Indústria Metalúrgica Ltda. - ME e Distribuidora Ômega Ltda. - ME. Em todos os casos, para as condutas irregulares que vieram a ser especificadas pela Secex/TO na matriz de responsabilização (peças 71 a 77) , a qual, a despeito de já haver comando para sua elaboração desde o Acórdão 10041/2015-TCU-Segunda Câmara (itens 9.5.1 a 9.5.3) , ainda não havia sido detalhada. Tais ofícios constam das peças 89 a 97, com data de 28/09/2017.
	19. Para fins de verificação da prescrição, é necessário distinguir os dois momentos processuais em que os responsáveis foram notificados nos autos, conforme explicado acima. A análise da Serur, que identificou diversas causas interruptivas nos termos do art. 2º da Lei 9.873/1999 (parágrafo 37 da instrução) , aplica-se às condenações em débito e multa que tiveram por base as citações/audiências dos responsáveis mencionados no parágrafo 16. Neste caso, não ocorreu a prescrição pelo prazo geral de cinco anos previsto no art. 1.º, caput, uma vez que não foi ultrapassado esse lapso de tempo entre o termo a quo, 18/12/2012, e a primeira notificação dos responsáveis acerca dos ilícitos dos itens 9.2 e 9.3 do Acórdão 10041/2015-TCU-Segunda Câmara, 25/04/2016.
	20. Por outro lado, os responsáveis identificados no parágrafo 18 responderam ao TCU por ilícitos relacionados aos procedimentos licitatórios objeto de exame na auditoria, e não por irregularidades da etapa de execução contratual, que gerou os débitos imputados no acórdão recorrido, bem como algumas das multas aplicadas. Tal assertiva pode ser constatada pelo teor da determinação do item 9.5 do Acórdão 10041/2015-TCU-Segunda Câmara, reproduzido abaixo.
	'9.5. determinar à Secex/TO que:
	9.5.1. elabore matriz de responsabilização, de acordo com as orientações constantes do documento 'Padrões de Auditoria de Conformidade', acerca dos membros de comissão de licitação, do pregoeiro e de suas equipes de apoio (se porventura restar configurada a tomada de decisão por seus integrantes, de modo a configurar eventual irregularidade) , do assessor jurídico e da ex-prefeita, que atuaram, segundo as suas atribuições, nos procedimentos licitatórios mencionados na proposta de encaminhamento de sua derradeira instrução processual, bem como das empresas para as quais há indícios/provas de fraude à licitação;
	9.5.2. promova, se for o caso, as audiências dos responsáveis indicados no subitem anterior, fazendo constar expressamente nos ofícios de audiência as falhas individualizadas de cada um deles, de modo a proporcionar-lhes as condições necessárias ao pleno exercício do contraditório e da ampla defesa;
	9.5.3. realize, se for o caso, a oitiva, com base no art. 250, inciso V, do RI/TCU, das empresas licitantes e/ou contratadas para as quais há indícios/provas de fraude à licitação, concedendo-lhes o prazo de quinze dias, a contar da notificação, para que apresentem ao Tribunal os elementos de defesa sobre as falhas que vierem a ser apontadas;
	9.5.4. para os casos de eventuais irregularidades nos procedimentos licitatórios relacionados aos recursos do Fundo Nacional de Saúde e do Convênio 752.901/2010, firmado com o Ministério da Integração Nacional, que ensejam a realização de audiência dos responsáveis, em decorrência da matriz de responsabilização a que se refere item 9.5.1, promova tal medida nos autos da tomada de contas especial tratada no item 9.1 deste acórdão.'
	21. A matriz de responsabilização com a identificação precisa das irregularidades que ensejaram as propostas de audiência e oitiva mencionadas no parágrafo 18 só foi concluída em 22/09/2017, data da instrução técnica da Secex/TO (peças 78 a 80) . Os agentes tiveram ciência inequívoca dos ofícios de audiência do TCU nas datas abaixo.
	Responsável 
	Data do Aviso de Recebimento

	Manoel Evandro de Araújo Sousa
	09/10/2017 (peça 102) 

	Damon Coelho Lima
	08/02/2018 (peça 151) 

	Nadjany Gomes de Sousa
	25/10/2017 (peça 127) 

	Maria Edinalva Teixeira da Silva Veras
	18/10/2017 (peça 115) 

	Pedro Coelho Amaro Junior
	13/10/2017 (peça 112) 

	Maria do Carmo de Alcântara Silva
	11/10/2017 (peça 119) 

	22. Tendo em vista que os responsáveis acima foram multados por irregularidades detectadas em quatro procedimentos licitatórios (Pregão Presencial para Registro de Preços 4/2011, Pregão Presencial 4/2012, Pregão Presencial 16/2012 e Convite 2001/2012) , o termo inicial do prazo prescricional não deve ser a data do último ato/pagamento irregular (18/12/2012) , mas as datas dos procedimentos licitatórios, anteriores aos contratos. É possível deduzir, desse modo, que os agentes foram notificados acerca das condutas ilícitas nas licitações, pela primeira vez, mais de cinco anos depois da prática dos atos inquinados, o que atrai a incidência da prescrição quinquenal definida na Lei 9.873/1999.
	23. Pelas irregularidades nos procedimentos licitatórios, os seis gestores do parágrafo 21 foram apenados com a multa do art. 58, inciso II, da Lei 8.443/1992. Considerando que se verificou a prescrição da ação punitiva da Administração Pública, pelo regime da Lei 9.873/1999, em relação às irregularidades imputadas nos ofícios de audiência das peças 89 a 94, entende-se que deve o Tribunal, de ofício, reconhecer a prescrição da pretensão punitiva no que se refere às multas do item 9.2.3 do Acórdão 1951/2019-TCU-Segunda Câmara, excluindo-se as penas impostas aos seis responsáveis. Quanto aos demais itens da decisão recorrida, cabe sua manutenção, com a negativa de provimento aos recursos.
	24. Por todo o exposto, esta representante do Ministério Público de Contas anui em essência ao encaminhamento alvitrado pela Secretaria de Recursos, sem prejuízo de, adicionalmente, propor que se  reconheça, de ofício, a prescrição da pretensão punitiva em relação às multas do item 9.2.3 do Acórdão 1951/2019-TCU-Segunda Câmara, aplicadas aos responsáveis Manoel Evandro de Araújo Sousa, Damon Coelho Lima, Nadjany Gomes de Sousa, Maria Edinalva Teixeira da Silva Veras, Pedro Coelho Amaro Junior e Maria do Carmo de Alcântara Silva, com o afastamento das respectivas sanções, ante as razões expendidas em curso deste parecer."
	É o relatório.

Odean da Silva Lima Queiroz (8.679/OAB-TO), representando Maria Edinalva Teixeira da Silva Veras; Roger de Mello Ottaño (2583/OAB-TO), Maurício Cordenonzi (2223B/OAB-TO) e outros, representando Pedro Coelho Amaro Júnior, Edimar da Silva, Damon Coelho Lima, Júlio da Silva Oliveira e o Município de Augustinópolis/TO; Natanael Galvão Luz (5384/OAB-TO), representando R. L. Santana - ME e Distribuidora Ômega Ltda. - ME; Regis Antônio Caetano (1863/OAB-TO) e José Gabriel de Castro, representando Maria do Carmo de Alcântara Silva

RECURSOS DE RECONSIDERAÇÃO. TCE. IRREGULARIDADES NA GESTÃO DOS RECURSOS DA ÁREA DE SAÚDE TRANSFERIDOS PELO FNS PARA AQUISIÇÃO DE TENDAS. CONTAS IRREGULARES DE ALGUNS RESPONSÁVEIS, COM IMPUTAÇÃO DE DÉBITO E MULTA DO ART. 57. APLICAÇÃO DE MULTA DO ART. 58 A OUTROS PELAS FALHAS NOS PROCEDIMENTOS LICITATÓRIOS. CONHECIMENTO DOS RECURSOS. PROVIMENTO PARCIAL PARA AFASTAR OU REDUZIR O DÉBITO E AS MULTAS APLICADAS A ALGUNS GESTORES. MANUTENÇÃO DA DECISÃO EM RELAÇÃO AO MUNICÍPIO.

TOMADA DE CONTAS ESPECIAL (TCE)

Secretaria de Recursos (Serur)

Atendidos os requisitos de admissibilidade previstos nos arts. 32, inciso I, e 33 da Lei 8.443/1992, c/c o art. 285 do RI/TCU, os expedientes encaminhados pelo Município de Augustinópolis/TO, e por Maria do Carmo de Alcântara Silva, Edimar da Silva, Damon Coelho Lima, Júlio da Silva Oliveira, Pedro Coelho Amaro Júnior e Maria Edinalva Teixeira da Silva Veras podem ser conhecidos como recursos de reconsideração contra o Acórdão 1951/2019-TCU-Segunda Câmara.
	2. Outro responsável, Manuel Evandro de Araújo Sousa, também interpôs recurso de reconsideração contra a mesma decisão, o qual, todavia, não foi conhecido pelo Tribunal por ser intempestivo e por não apresentar fatos novos, conforme registrado no Acórdão 8838/2020-TCU-Segunda Câmara.
	3. A condenação dos recorrentes, juntamente com outros envolvidos, decorreu de diversas irregularidades na gestão dos recursos destinados à saúde e ainda por falhas na execução do Convênio 752.901/2010, este último firmado com o antigo Ministério da Integração Nacional para a aquisição de tendas para o mercado municipal.
	4. Ao proceder à análise das peças recursais, a Serur delimitou seu exame em dois tópicos. No primeiro, buscou verificar eventual ocorrência da prescrição da pretensão punitiva ou ressarcitória, mesmo os recorrentes não tendo suscitado a matéria. No segundo, analisou os argumentos de cada um dos recorrentes, com o objetivo de avaliar a procedência de suas alegações.
	5. Quanto à prescrição, concluiu a unidade técnica não terem sido superados tanto os prazos prescricionais, se seguido o regime previsto na Lei 9.873/1999, eventualmente utilizado para avaliar a pretensão ressarcitória, como o prazo de dez anos adotado pelo Acórdão 1441/2016-TCU-Plenário para a pretensão punitiva. Quanto ao mérito, considerou as alegações dos recorrentes insuficientes para afastar as irregularidades apontadas. Assim, a proposta da Serur foi por conhecer dos recursos para, no mérito, negar-lhes provimento.
	6. Por outro lado, o MP/TCU, apesar de concordar com a Serur quanto à incapacidade dos argumentos dos recorrentes para alterar o juízo anteriormente formulado, indicou a ocorrência da prescrição para algumas situações específicas. Conforme esclareceu em seu parecer, no caso das audiências exclusivamente relacionadas às falhas em procedimentos licitatórios, demandou-se a elaboração de matriz de responsabilidade para cada um dos envolvidos, o que acabou retardando a concretização da medida, eventualmente extrapolando o prazo previsto na Lei 9.873/1999. Assinala-se, que o Ministério Público defende a aplicação do regramento desta lei tanto para a pretensão ressarcitória, quanto punitiva.
	7. Assim, a Procuradora-Geral propôs que se reconhecesse a prescrição da pretensão punitiva em relação às multas do item 9.2.3 do Acórdão 1951/2019-TCU-Segunda Câmara, aplicadas aos responsáveis Manoel Evandro de Araújo Sousa, Damon Coelho Lima, Nadjany Gomes de Sousa, Maria Edinalva Teixeira da Silva Veras, Pedro Coelho Amaro Junior e Maria do Carmo de Alcântara Silva.
	8. Apesar de bem fundamentada, a posição do MP/TCU não guarda consonância com o entendimento preponderante desta Corte de Contas, que adota, para a aferição da prescrição punitiva, o prazo de 10 anos previstos no art. 205 do CC, segundo as balizas estabelecidas pelo Acórdão 1441/2016-TCU-Plenário.
	9. Quanto à pretensão ressarcitória, é de ampla ciência que o Supremo Tribunal Federal (STF) , ao apreciar o Recurso Extraordinário (RE) 636.886, fixou, em repercussão geral, a tese de que "é prescritível a pretensão de ressarcimento ao erário fundada em acórdão de Tribunal de Contas" (Tema 899) .
	10. Entretanto, esta Corte tem se guiado pelo entendimento de que tal tese diz respeito à fase de execução judicial de deliberação do Tribunal de Contas, tanto assim que, para resolver o caso concreto em que foi delineada, foi necessária a utilização da Lei 6.830/1980, a Lei de Execuções Fiscais, diploma legal evidentemente inaplicável à fase que antecede a formação do título executivo extrajudicial, caracterizada pela atuação do órgão de controle externo até a prolação do acórdão.
	11. Desse modo, continua válido o posicionamento fixado pelo STF, em 2008, no Mandado de Segurança (MS) 26.210, oportunidade em que foi fixada a tese da imprescritibilidade das ações de ressarcimento ao erário, bem como a Súmula-TCU 282, cujo conteúdo é no mesmo sentido.
	12. Adotando-se esses critérios no caso concreto, verifica-se não ter operado a prescrição em relação a nenhum dos fatos examinados neste processo, conclusão que está em linha com a proposta da unidade técnica.
	13. Esclarecido esta controvérsia, passo ao exame do mérito do recurso, iniciando, por uma questão de clareza, pela análise das situações que configuraram dano ao erário.
	14. Mais especificamente, os seguintes débitos foram imputados aos responsáveis:
	14.1. R$ 75.026,72, atribuído ao município e referente ao pagamento de encargos previdenciários ao INSS, sem que restasse demonstrada a vinculação dessas despesas à remuneração de profissionais lotados em atribuições da Atenção Básica (integrantes de equipes do Programa Saúde da Família, do Programa de Saúde Bucal, Agentes Comunitários de Saúde e Agentes de Combate a Endemias, por exemplo) ;
	14.2. débito de R$ 34.158,08, atribuído solidariamente à ex-prefeita Maria do Carmo de Alcântara Silva e ao município, por ausência de documentos que permitissem comprovar sua efetiva destinação ou sua vinculação à área da Vigilância em Saúde;
	14.3 débito de R$ 11.430,80, atribuído solidariamente a Edimar da Silva (ex-Secretário Municipal de Finanças) e Júlio da Silva Oliveira (servidor municipal) por autorizarem despesas e pagamentos, sem a devida competência legal ou delegação, com a utilização de recursos do FNS, para aquisição de bens permanentes (microfones, modelos variados de caixas de som, bolas de futebol, mochilas, fichários escolares, vídeo game, câmera digital, tela de projeção e notebook) não relacionados a ações e serviços de Vigilância em Saúde;
	14.4. débito de R$ 7.410,00, atribuído solidariamente à ex-prefeita Maria do Carmo de Alcântara e ao então Chefe do Departamento de Compras Pedro Coelho Amaro Júnior, pelo recebimento de tendas para o mercado municipal em dimensões inferiores às previstas na contratação.
	15. Quanto às falhas observadas nas licitações, apesar de a auditoria que deu origem a esta TCE ter relacionado extenso conjunto de falhas na condução de vinte e três certames, as audiências dos responsáveis neste processo apartado envolveram especificamente quatro certames: o Pregão Presencial para Registro de Preços 4/2011, o Convite 2001/2012, o Pregão Presencial 4/2012 e o Pregão Presencial 16/2012, conforme matrizes de responsabilização às peças 71 a 74. Em relação a essas licitações foi apontado eventual "descumprimento de preceitos legais, carência de dados e documentos essenciais, com indícios de simulação e direcionamento".
	16. Consequentemente, o acórdão recorrido atribuiu as sanções indicadas na tabela a seguir, extraída do parecer do MP/TCU com adaptações:
	Responsável
	Condenação
	Valor (R$) 

	Edimar da Silva
	Débito solidário (item 9.1.3) 
	11.430,80

		Multa/art. 57 (item 9.2.1) 
	3.500,00

		Multa/art. 58, II (item 9.2.3) 
	3.500,00

	Damon Coelho Lima
	Multa/art. 58, II (item 9.2.3) 
	4.000,00

	Júlio da Silva Oliveira
	Débito solidário (item 9.1.3) 
	11.430,80

		Multa/art. 57 (item 9.2.1) 
	3.500,00

	Pedro Coelho Amaro Júnior
	Débito solidário (item 9.1.4) 
	7.410,00

		Multa/art. 57 (item 9.2.1) 
	3.500,00

		Multa/art. 58, II (item 9.2.3) 
	3.500,00

	Maria Edinalva Teixeira da Silva Veras
	Multa/art. 58, II (item 9.2.3) 
	3.500,00

	Maria do Carmo de Alcântara Silva
	Débito solidário (item 9.1.2) 
	34.158,08

		Débito solidário (item 9.1.4) 
	7.410,00

		Multa/art. 57 (item 9.2.1) 
	6.000,00

		Multa/art. 58, I (item 9.2.2) 
	3.500,00

		Multa/art. 58, II (item 9.2.3) 
	5.000,00

	Município de Augustinópolis/TO
	Débito (item 9.1.1) 
	75.026,72

		Débito (item 9.1.2) 
	34.158,08

	17. Estou, em linhas gerais, de acordo com o exame da Serur, que demonstrou, com a devida adequação e suficiência argumentativas, que muitas das alegações aduzidas pelos recorrentes não lograram desconstituir as irregularidades e os motivos justificadores de suas condenações. Incorporo sua análise às minhas razões de decidir, mas julgo necessário fazer ressalvas em relação aos seguintes pontos.
	18. O débito de R$ 34.158,08, atribuído solidariamente à ex-prefeita Maria do Carmo de Alcântara Silva e ao município é composto das seguintes parcelas:
	Data de ocorrência
	Histórico
	Valor

	10/02/2011
	Cheques nominais à Prefeitura de Augustinópolis
	4.158,08

	10/09/2012
	Recolhimento ao INSS
	19.656,58

	10/09/2012
	Recolhimento ao INSS
	10.343,42

	TOTAL
	34.158,08

	19. A parcela de R$ 4.158,08 refere-se a oito cheques de R$ 519,76 em favor da Prefeitura Municipal de Augustinópolis, conforme lançamentos feitos no Livro de Contas Correntes (peça 67, p. 50) e que teriam sido supostamente utilizados para o pagamento a agentes de endemias (peça 67, p. 49) . Contudo, como esses recursos foram sacados diretamente da conta e não foram apresentados os recibos dos servidores beneficiados não há como demonstrar o nexo de causalidade entre tais recursos e o alegado destino, razão pelo qual esse valor deve permanecer como débito de corresponsabilidade da ex-prefeita.
	20. Quanto aos outros valores, trata-se de recolhimentos ao INSS aos quais não foi possível vincular sua pertinência ao bloco de financiamento da Vigilância em Saúde, repassado pelo Fundo Nacional de Saúde (FNS) , em confronto com os arts. 35 e 41 da Portaria GM/MG 3.252/2009. Nesse contexto, deve ser utilizado o mesmo entendimento aplicado quanto aos débitos de mesma natureza, relacionados ao bloco de financiamento da Atenção Básica, que compõem a dívida de R$ 75.026,72, atribuído unicamente ao município pelo item 9.1.1 do acórdão recorrido. Comprovado o benefício exclusivo do ente municipal, não há porque estender a responsabilidade do débito também à ex-gestora.
	21. Assim, o debito solidário (entre ex-prefeita e município) deve ser reduzido para R$ 4.158,08, passando a parcela restante de R$ 30.000,00 a integrar os débitos de reponsabilidade exclusiva do ente público. Consequentemente, a multa aplicada à Maria do Carmo de Alcântara Silva com fundamento no art. 57 da Lei 8.443/1992 deve ser reduzida, para o valor que arbitro em R$ 3.500,00, em consonância com as multas aplicadas aos demais responsáveis.
	22. De forma similar, observo que o débito de R$ 11.430,80, atribuído solidariamente a Edimar da Silva (ex-Secretário Municipal de Finanças) e Júlio da Silva Oliveira (servidor municipal) está relacionado à aquisição de bens permanentes (microfones, caixas de som, bolas de futebol, mochilas, fichários escolares, vídeogame, câmera digital, tela de projeção e notebook) , sem vínculo com ações e serviços de Vigilância em Saúde. 
	23. Apesar de a utilização de recurso do FNS para adquirir esse material constituir desvio de finalidade, não existe nenhum indício que os itens tenham sido extraviados ou utilizados para fins pessoais, acrescendo, portanto, ao patrimônio do município. Verifica-se, também nesse caso, benefício exclusivo do ente estatal, devendo o débito ser excluído da responsabilidade dos dois servidores anteriormente condenados.
	24. Observo, contudo, que a decisão original deixou de arrolar o município entre os corresponsáveis em relação a este item, sendo inviável sua inclusão neste momento. Passado mais de dez anos do fato, também resta inviabilizada, nos termos do art. 6º, inciso II, da IN-TCU 71/2012, qualquer medida no sentido de tentar promover novo chamamento aos autos.
	25. Nesse contexto, deve ser excluído o débito de R$ 11.430,80, atribuído a Edimar da Silva e Júlio da Silva Oliveira e, consequentemente, as respectivas multas lastreadas no art. 57 da Lei 8.443/1992. No caso de Júlio da Silva Oliveira, isso implica o afastamento de todas as irregularidades que lhe foram atribuídas, devendo suas contas serem julgadas regulares com ressalva.
	26. No que se refere à multa de R$ 4.000,00 aplicada ao ex-assessor jurídico do munícipio Damon Coelho Lima com fundamento no art. 58, inciso II, da Lei 8.443/1992, verifico que, de acordo com as condutas descritas nas matrizes de responsabilização de peças 71 a 74, sua culpabilidade foi decorrente, em síntese, por ter elaborado pareceres jurídicos rasos e "pro forma" para as licitações em exame.
	27. Como corretamente apontado pela unidade técnica, esta Corte entende que a natureza opinativa do parecer jurídico afasta, em regra, a responsabilidade de seu emitente, mas que essa subsiste, caso se demonstre culpa ou erro grosseiro. Contudo, não me parece ter havido nenhuma dessas duas hipóteses no caso ora em exame. O relatório de auditoria que deu origem a este processo, não apontou erros grosseiros nos pareceres elaborados por Damon Coelho Lima, apenas indicando possuírem conteúdo raso e terem sido emitidos aparentemente apenas para compor o processo licitatório. Além disso, não foram detectadas irregularidades nas modalidades licitatórias eleitas pelo município. As falhas apontadas referem-se ou a organização dos processos ou a possíveis ilícitos nos procedimentos (direcionamento e fraude, ao fim não comprovadas) , que não guardam relação com a emissão do parecer jurídico.
	28. Por isso, considero que a multa aplicada pelo acórdão recorrido ao ex-assessor jurídico Damon Coelho Lima deve ser afastada. Como se trata da única irregularidade que lhe foi atribuída, suas contas devem ser julgadas regulares com ressalvas.
	29. Por fim, quanto aos demais servidores municipais envolvidos com as irregularidades nos processos licitatórios realizados pelo município, apenados pelo item 9.2.3 do acórdão recorrido, e cujas condutas estão descritas nas matrizes de responsabilização de peças 71 a 74, julgo que as falhas apontadas se devem mais a desorganização dos setores responsáveis pelos certames do que a alguma tentativa de fraude. Mesmo assim, as multas que lhes foram aplicadas se justificam pela profusão e diversidade das falhas encontradas.
	30. Nesse sentido foi o pronunciamento do MP/TCU quando da apreciação original deste feito:
	"36. Embora defenda, desde já, o afastamento da tese de fraude, entendo que a desorganização dos processos e a desobediência aos normativos que regem a matéria, fatos também motivadores das audiências, configuram razão suficiente para a aplicação de multa à ex-prefeita e aos demais responsáveis chamados a se defenderem.
	37. É patente que os condutores dos certames se descuidaram da observância aos ditames da legislação pertinente, deixando de adotar medidas que conferissem maior organização e lisura aos processos licitatórios, o que justifica a sanção de multa por este Tribunal. No que tange à proposta da Secex-TO de inabilitar os gestores para exercício de cargos públicos, penso ser medida excessiva no contexto avaliado, sobretudo em face da inexistência de indícios mais pujantes da ocorrência de fraude."
	31. Verifico, contudo, necessário promover uma gradação das penas aplicadas para que melhor se conformem às responsabilidades associadas aos cargos desempenhados pelos agentes envolvidos, uma vez que Pedro Coelho Amaro Júnior (Chefe do Departamento de Compras) , Manoel Evandro de Araújo Sousa (ex-pregoeiro) , Nadjany Gomes de Sousa e Maria Edinalva Teixeira da Silva (integrantes da Comissão de Licitação) receberam, todos, a mesma multa, de R$ 3.500,00.
	32. Assim, uma possível distribuição de penalidades, escalonadas de acordo o nível hierárquico ocupado à época dos fatos, seria a seguinte:
	Responsável 
	Cargo à época
	Multa do art. 58, II

	Pedro Coelho Amaro Júnior
	Chefe do Departamento de Compras
	R$ 3.500,00

	Manoel Evandro de Araújo Sousa
	Pregoeiro
	R$ 2.500,00

	Nadjany Gomes de Sousa
	Membro da CPL
	R$ 1.500,00

	Maria Edinalva Teixeira da Silva Veras
	Membro da CPL
	R$ 1.500,00

	33. Ocorre, entretanto que o limite inferior dessa sanção, conforme prescrito no art. 267, inciso II, do Regimento Interno (5% do valor máximo da multa) , para o ano de prolação do acórdão recorrido é de R$ 3.111,88. Isso faz com que três das penalidades propostas estejam abaixo desse limite legal, o que nos conduz a considerar sobre a adequabilidade de sua aplicação.
	34. De fato, como o principal problema associado às irregularidades nos procedimentos licitatórios da prefeitura de Augustinápolis/TO é, conforme reconhecido pelo MP/TCU e pelo juízo a quo, a desorganização dos processos de trabalho é coerente que as penalidades sejam atribuídas somente às instâncias diretivas, que são aquelas que detêm o dever/poder de corrigir essas deficiências.
	35. Desse modo, proponho, por questão de racionalidade processual e de bom senso, que se dispense a aplicação de multa a Manoel Evandro de Araújo Sousa, Nadjany Gomes de Sousa e Maria Edinalva Teixeira da Silva Veras, julgando suas contas regulares com ressalva.
	Assim, divirjo, pelas razões acima expostas, das propostas de encaminhamento da unidade técnica e do MP/TCU e voto por que este Tribunal adote o acórdão que ora submeto à deliberação deste Colegiado.
TCU, Sala das Sessões, em 15 de março de 2022.
JORGE OLIVEIRA 
Relator